ACORDAO-COMPLETO-2353872

ACÓRDÃO 1267/2019 ATA 19/2019 - PLENÁRIO

VISTOS, relatados e discutidos estes autos de Recursos de Reconsideração interpostos pelas empresas Egesa Engenharia S.A. e Via Engenharia S.A., e pelo Sr. José Francisco dos Santos, contra o Acórdão 854/2016-TCU-Plenário, mediante o qual este Tribunal julgou irregulares as suas contas, condenou-os solidariamente ao recolhimento de débito equivalente a R$ 13.941.949,83, em valores históricos, e sancionou-os com a multa prevista no art. 57 da Lei 8.443/92, nos valores de R$ 4.200.000,00, R$ 4.200.000,00 e R$ 420.000,00, respectivamente; 
	ACORDAM os Ministros do Tribunal de Contas da União, reunidos em Sessão do Plenário, ante as razões expostas pelo Relator, com fulcro nos arts. 32 e 33 da Lei 8.443/1992, c/c art. 285, do RI/TCU, em:
	9.1. conhecer dos Recursos de Reconsideração interpostos pelas empresas Egesa Engenharia S.A. e Via Engenharia S.A. para, no mérito negar-lhes provimento; 
	9.2. conhecer do Recurso de Reconsideração interposto pelo Sr. José Francisco dos Santos para, no mérito, dar-lhe provimento parcial, de modo a tornar insubsistentes, exclusivamente quanto a este responsável, a condenação em débito e a aplicação de multa decorrentes do Acórdão 854/2016-TCU-Plenário, e excluí-lo da relação processual; 
	9.3. dar conhecimento desta deliberação aos recorrentes e demais interessados.

Recursos de reconsideração interpostos contra acórdão que julgou irregulares as contas dos recorrentes, imputando-lhes débito e multas em razão de irregularidades nas obras de conservação e restauração na Rodovia BR-153/TO, trecho Wanderlândia-Xambioá/TO.

Cuidam os autos, nesta etapa, de recursos de reconsideração interpostos pelas empresas Egesa Engenharia S.A. (peça 186) e Via Engenharia S.A. (peça 200) e pelo Sr. José Francisco dos Santos (peça 201) , na qualidade de Secretário de Transportes e Obras do Estado de Tocantins, em face do Acórdão 854/2016-Plenário, por meio do qual o TCU julgou irregulares as contas dos recorrentes, condenou-os ao pagamento de débito e aplicou-lhes multas.
A condenação decorreu de superfaturamento por preços acima de mercado no bojo do Contrato 47/1997, celebrado entre a Secretaria de Transportes e Obras do Estado de Tocantins (Seto) e as empresas recorrentes, cujo objeto era a execução de serviços de conservação e restauração da rodovia BR-153/TO, entre as cidades de Wanderlândia/TO-Xambioá/TO.
O superfaturamento foi obtido a partir da comparação dos preços contratados com os preços constantes do Sistema de Custos Referencias de Obras (Sicro) .
Ao apreciar os apelos recursais, a Secretaria de Recursos (Serur) propôs negar provimento às três reconsiderações suscitadas.
O Ministério Público junto ao TCU- MPTCU acompanhou a proposta da Serur, exceto no tocante ao recurso de reconsideração do Sr. José Francisco dos Santos, no qual manteve posicionamento anterior (peça 140) ao defender a aplicação de tratamento isonômico ao que o recorrente teve no bojo do Acórdão 2.511/2015-Plenário (da relatoria do Ministro-substituto André Luís de Carvalho) , quando o TCU, ao apreciar situação fática muito similar a aqui analisada, afastou a responsabilidade do recorrente, condenando a empresa contratada em solidariedade aos gestores do DNER (concedente) .
No mérito, considero mais adequada a proposta alvitrada pelo MPTCU, no sentido de negar provimento ao recurso apresentado pelas empresas e dar provimento ao recurso interposto pelo Sr. José Francisco dos Santos, de modo a excluí-lo da presente relação processual.
Por exprimir de forma suficiente os motivos que me levam a acompanhar a sua proposta, transcrevo a seguir parte da manifestação do Subprocurador-Geral Paulo Soares Bulgarin, colacionada à peça 140, que bem traduz todas as adversidades vistas no caso concreto e que, por isso, as adoto como minhas razões de decidir, sem prejuízo de acrescentar outros fundamentos mais a frente:
2. Originalmente, a identificação do indício de superfaturamento foi feita por equipe de auditoria da Secex/TO nos autos do TC 006.653/2000-4 (Fiscobras 2000) , que versou sobre fiscalização em convênios firmados pelo DNER com o Estado do Tocantins para a realização de obras rodoviárias. Desse processo foi apartado o TC 003.454/2005-8, conforme deliberado no Acórdão 1.777/2004-Plenário. O dano corresponde a pagamentos dos serviços contratados por preços acima dos referenciais de mercado, apurado pela Secob em parecer de 27/01/2009 (TC 003.454/2005-8, peça 18, p. 31-46) , elaborado por solicitação do Ministro-Relator, em que se apontou débito de R$ 13.941.949,83 em valores históricos.
3. O Acórdão 1.880/2010-Plenário, mediante o qual foi constituída esta TCE, foi prolatado com base na identificação de responsáveis descrita na instrução de 29/04/2010 (TC nº 003.454/2005-8, peça 19, p. 46-49) e na quantificação do débito presente na referida instrução da Secob. Dessa forma, foram citados solidariamente o Sr. José Francisco dos Santos, ex-Secretário dos Transportes e Obras do Estado do Tocantins, gestor estadual responsável pela execução do convênio e pela celebração do Contrato nº 47/97; os membros da Diretoria do DNER reunidos em 28/05/1997, responsáveis por aprovar a planilha do Contrato nº 47/97 no âmbito do convênio; o Sr. Alfredo Soubihe Neto, ex-Diretor de Engenharia Rodoviária do DNER, suposto responsável por relatar aos demais membros da Diretoria acerca da adequação da planilha do Contrato 47/97; e as empresas componentes do Consórcio Egesa/Via, beneficiárias dos pagamentos superfaturados. As notificações de citação foram regularmente efetuadas entre dezembro/2010 e fevereiro/2011.
4. Após a instrução de análise dessas alegações de defesa (peça 58) , novas citações foram realizadas, a fim de corrigir o valor do débito imputado, pois no Acórdão 1.880/2010-Plenário as quantias foram erroneamente grafadas, conforme apontei em pronunciamento anterior (peça 68) . Desta feita, as notificações foram direcionadas somente ao Sr. José Francisco dos Santos e às empresas Egesa Engenharia S.A. e Via Engenharia S.A., pois os demais agentes públicos não deverão ser responsabilizados pelo débito, segundo entendimento manifestado pela unidade técnica, por este representante do MP/TCU e acolhido por Vossa Excelência (peça 79) .
 (...) 
8. O ex-secretário estadual requereu também tratamento semelhante ao que foi conferido aos gestores de Tocantins no Acórdão 2.511/2015-Plenário, mediante o qual foi julgado caso similar, referente a obras na rodovia BR-230/TO. Naquela decisão, preponderou a opinião de que o jovem Estado não teria capacidade para analisar o orçamento da vencedora do certame e que, por isso, teria assinado o contrato de execução da obra somente após a aprovação da planilha pelo DNER. Entretanto, a unidade técnica propõe não acolher essa argumentação nestes autos, pois considera que a atuação do Departamento Nacional não exime a responsabilidade do convenente.
 (...) 
13. Por outro lado, há que se reconhecer a validade do argumento trazido pelo Sr. José Francisco dos Santos em relação a raciocínio acolhido no Acórdão 2.511/2015-Plenário para a exclusão de sua culpabilidade. Nas peças 119 e 139, o responsável requer tratamento conforme o que lhe foi conferido nessa decisão plenária, uma vez que a situação lá apreciada (TC 002.222/2007-5) guardava muita similaridade com o caso concreto destes autos.
14. Ao prolatar aquele acórdão, o TCU recepcionou a alegação de que, na época da contratação da obra (1996) , o Estado do Tocantins contava com poucos anos de existência [criado em 1989] e, por isso, ainda não dispunha de estrutura administrativa capaz de analisar a planilha orçamentária do contrato. Devido a essa limitação, o orçamento teria sido submetido à aprovação do DNER, cujos agentes seriam os que deveriam responder pelos possíveis vícios desse ato. Com efeito, somente os gestores da entidade concedente, solidariamente com a empresa envolvida, foram condenados a ressarcir o erário pelo dano causado.
15. Diante desse precedente, em situação fática praticamente idêntica à que ora se aprecia, entendo que deve o Tribunal, em respeito aos princípios da segurança jurídica e da isonomia, que devem guiar a coerência entre as prestações jurisdicionais, aplicar o mesmo entendimento ao julgar as presentes contas. Sendo assim, a coerência indica que devem ser acatadas as alegações de defesa do Sr. José Francisco dos Santos, ex-Secretário dos Transportes e Obras do Estado do Tocantins.
16. Adotando este posicionamento, chega-se à condição de ausência de agentes públicos a responderem pelo débito. Os gestores do ente concedente (DNER) eximem-se da responsabilidade em decorrência do prejuízo ao exercício da ampla defesa, apesar de, em princípio, terem praticado conduta avessa às normas, enquanto o representante do Estado convenente tem sua culpabilidade excluída em função do motivo acima exposto. Permanecem somente as empresas, que concorreram para a ocorrência do dano, como responsáveis pelo ressarcimento.
17. Tal resultado não constitui impedimento para a condenação das construtoras. Conforme entendimento jurisprudencial consolidado nesta Corte (Acórdãos 946/2013, 2.056/2013 e 3.062/2013 do Plenário e 7.778/2015 e 2.177/2015 da 2ª Câmara) , é juridicamente possível o TCU julgar as contas de pessoas jurídicas privadas por danos cometidos ao erário, com base em interpretação sistemática das disposições dos arts. 70 e 71, II, da Constituição Federal de 1988, c/c os arts. 5º, II e 16, § 2º, da Lei nº 8.443/92. (grifos não constantes no original) 
A partir do exposto acima, é possível tecer algumas considerações:
o contrato inquinado teve sua licitação realizada em 1996 pela Secretaria de Transportes e Obras do Estado de Tocantins;
apesar de ter sido realizada auditoria no ano de 2000, o dano ao erário foi quantificado apenas em 2010, ocasião em que foram expedidas às citações. Registra-se que a obra, segundo relato da defesa, foi concluída em 1999;
em relação aos gestores do DNER (concedente) , que aprovaram os preços contratados em reunião da Diretoria colegiada de 28/5/1997, apesar de citados, em nova análise pelo Relator a quo, com amparo em manifestações uníssonas da unidade técnica e do MPTCU, considerou-se prejudicado o princípio da ampla defesa e do contraditório diante do largo lapso temporal entre os fatos (1997) e as respectivas citações (2010) ;
não fosse tal fato, o próprio Parquet, no parágrafo 16 acima transcrito, consignou que a conduta dos gestores do DNER eram avessas às normas;
no bojo do TC 002.222/2007-5, cuja origem remonta a primeira fiscalização realizada em 2000 pela Secex/TO (TC 006.653/2000-4)  em rodovias do Estado, processo que deu origem também a esta TCE, somente foram condenados os gestores do concedente (DNER) em solidariedade com a empresa contratada em razão do sobrepreço verificado nas obras da Rodovia BR-230/TO (Acórdão 2.511/2015-Plenário, relator Ministro-substituto André Luís de Carvalho) .
A partir das considerações acima, entendo que dois processos umbilicalmente ligados (este processo e o TC 002.222/2007-5 tiveram origem no TC 006.653/2000-4) , devem, em atenção ao princípio da isonomia e da segurança jurídica, e por coerência, terem idêntico desfecho.
Além das considerações acima, vejo mais alguns atenuantes aptos a afastarem a culpabilidade do representante do Estado convenente. 
Não questiono a aplicabilidade da jurisprudência do TCU vigente à época dos fatos, em que se propagava a validade da utilização das tabelas do Sicro I para fins de aferição de sobrepreço em obras rodoviárias.
Entretanto, pelo princípio da razoabilidade, devemos sopesar a aplicabilidade das normas gerais às individualidades do caso concreto, indicando em quais hipóteses o caso individual, em virtude de suas especificidades, deixa de se enquadrar na norma geral. 
Nesse contexto, observo que, no ano em que ocorreu a licitação e contratação da obra em questão (1996) , a Internet era pouquíssimo difundida. A utilização dos manuais do Sicro I, disponibilizados à época apenas em versão impressa, estavam ao alcance apenas de servidores do extinto DNER. E nem essa autarquia empregava o referido referencial com frequência em suas contratações, visto que a jurisprudência citada pela unidade técnica era dirigida, em sua maioria, às contratações direta realizadas pelo próprio DNER, conforme se depreende dos Acórdãos 20/1996-Plenário e 50/1996-Plenário e da Decisão 38/1999-Plenária. Todos se referiram a auditorias em contratos celebrados pelo DNER em que foram identificados sobrepreços quando confrontados com os referencias Sicro.
Dessa forma, para o gestor local de um Estado recém-criado pela constituição de 1988, que não dispunha à época de um órgão estadual exclusivo para gerir as obras rodoviárias (o Departamento de Estradas de Rodagem do Estado do Tocantins - Dertins - foi criado apenas em 1998) , considero desproporcional, nessas circunstâncias, lhe cobrar a utilização do Sicro.
Todavia, tal consideração não tem o condão de elidir o dano ao erário tratado nestes autos. Tais atenuantes, por óbvio, não se aplicariam aos gestores do extinto DNER, os quais tinham amplo conhecimento da aplicabilidade do Sicro e da jurisprudência do TCU, porém, não foram aqui responsabilizados em razão do grande interregno temporal entre os fatos questionados e suas citações (14 anos) .
Nessas circunstâncias, com tais ponderações, acompanho o encaminhamento oferecido pela unidade técnica no tocante aos recursos apresentados pelas empresas Egesa Engenharia S.A. e Via Engenharia S.A. Em relação ao recurso apresentado pelo Sr. José Francisco dos Santos, acompanho a posição defendida pelo Ministério Público junto ao TCU.
	TCU, Sala das Sessões Ministro Luciano Brandão Alves de Souza, em 5 de junho de 2019.
Ministro VITAL DO RÊGO
	
Estão em análise os Recursos de Reconsideração interpostos pelo Sr. José Francisco dos Santos e pelas empresas Egesa Engenharia S.A. e Via Engenharia S.A., contra a condenação em débito e aplicação de multa promovidas em sede do Acórdão 854/2016 - Plenário (Relator: Ministro Benjamin Zymler) , proferido no âmbito da Tomada de Contas Especial instaurada objetivando a recomposição do débito apurado no Contrato 47/1997, referente às obras e serviços de conservação e restauração na rodovia BR-153/TO, trecho Wanderlândia-Xambioá.
2.	O Acórdão 854/2016 - Plenário foi proferido nos seguintes termos, verbis:
"9.1. acolher as alegações de defesa apresentadas pelos Srs. Alfredo Soubihe Neto, Dirceu César Façanha, Flávio Góes Menicucci, Jesus de Brito Pinheiro, Maciste Granha de Mello Filho, Paulo César Lima, Carlos Henrique Carrato, Wolney Wagner de Siqueira, Ítalo Mazzoni da Silva e José Roberto Paixão, excluindo-os da relação processual;
9.2. considerar revéis e excluir do rol de responsáveis os Srs. José Gilvan Pires de Sá, José Henrique Coelho Sadok de Sá, Maurício Hasenclever Borges e Rômulo Fontenelle Morbach;
9.3. com fundamento no art. 16, inciso III, alínea "c", e §2º, da Lei 8.443/1992 c/c os arts. 19 e 23, inciso III, dessa lei, julgar irregulares as contas do Sr. José Francisco dos Santos (040.700.386-04) e das empresas Egesa Engenharia S.A. (17.186.461/0001-01) e Via Engenharia S.A. (00.584.755/0001-80) , e condená-los, em solidariedade, ao pagamento das quantias a seguir especificadas, com a fixação do prazo de quinze dias, a contar das notificações, para comprovarem, perante o Tribunal (art. 214, inciso III, alínea 'a', do Regimento Interno/TCU) , o recolhimento da dívida aos cofres do Tesouro Nacional, atualizada monetariamente e acrescida dos juros de mora, calculados a partir das datas discriminadas, até a data do recolhimento, na forma prevista na legislação em vigor:
	Data de Referência
	Débito

	31/7/1998
	R$ 3.372.929,55

	31/8/1998
	R$ 4.758.456,49

	30/9/1998
	R$ 5.292.239,25

	30/6/1999
	R$ 518.324,54

9.4. aplicar aos responsáveis abaixo indicados a multa prevista no art. 57 da Lei 8.443/1992, nos valores a seguir discriminados, fixando-lhes o prazo de 15 (quinze) dias, a contar da notificação, para comprovar, perante o Tribunal, o recolhimento da dívida ao Tesouro Nacional, sob pena de cobrança judicial do valor atualizado monetariamente, na forma da legislação em vigor, desde a data do acórdão até a do efetivo recolhimento, se for paga após o vencimento:
	Responsável
	Multa

	José Francisco dos Santos
	R$ 420.000,00

	Via Engenharia S.A.
	R$ 4.200.000,00

	Egesa Engenharia S.A
	R$ 4.200.000,00

9.5 autorizar, desde logo, a cobrança judicial das dívidas, caso não atendida a notificação, nos termos do art. 28, II, da Lei 8.443/1992;
9.6. autorizar, desde logo, nos termos do art. 26 da Lei 8.443/1992 c/c o art. 217 do Regimento Interno do TCU, o pagamento das dívidas em até trinta e seis parcelas mensais e consecutivas, se solicitado pelo responsável, fixando o vencimento da primeira parcela em quinze dias, a contar do recebimento da notificação, e o das demais a cada trinta dias, devendo incidir sobre cada parcela os encargos legais devidos, na forma prevista na legislação em vigor, além de informar aos responsáveis que a falta de comprovação do recolhimento de qualquer parcela importará no vencimento antecipado do saldo devedor, nos termos do art. 217, § 2º, do RITCU;
9.7. encaminhar cópia deste acórdão, bem como do relatório e do voto que o fundamentam, ao Procurador-Chefe da Procuradoria da República no Tocantins, nos termos do § 3º do art. 16 da Lei 8.443/1992 c/c o § 7º do art. 209 do Regimento Interno, para adoção das medidas que entender cabíveis."
3.	Na presente fase, o Relator, Ministro Aroldo Cedraz, propõe conhecer dos Recursos de Reconsideração interpostos pelas empresas Egesa Engenharia S.A. e Via Engenharia S.A. para, no mérito negar-lhes provimento e, no que tange ao recurso do Sr. José Francisco dos Santos, propõe "dar-lhe provimento parcial, de modo a tornar insubsistentes, exclusivamente quanto a este responsável, a condenação em débito e a aplicação de multa decorrentes do Acórdão 854/2016- Plenário, e excluí-lo da relação processual".
4.	Registro que acompanho a proposta apresentada pelo Relator.
5.	Além dos argumentos que favorecem o Sr. José Francisco dos Santos, registrados pelo Relator em seu Voto Complementar, pesa a favor do recorrente, ainda, a informação de que os atos em questão foram aprovados pelo então DNER, conforme informações constantes do memorial que me foi entregue, do qual consta cópia do "Relatório da Reunião de Diretoria Setorial nº 3/97, do DNER", do qual transcrevo o trecho a seguir:
 (...) 
5.	Assim, diante do fato de que a avença somente foi assinada após a aprovação da planilha vencedora do certame pelo DNER, deve ser afastada a culpabilidade do Sr. José Francisco dos Santos, dando-lhe o mesmo tratamento que lhe foi dispensado pelo Plenário, por unanimidade, ao prolatar o Acórdão nº 2511/2015.
6.	Essa, inclusive, é a proposta do Ministério Público junto ao TCU, constante do Parecer da lavra do ilustre Subprocurador-Geral Paulo Soares Bugarin (peça 220) , verbis:
		"Por outro lado, mantendo posicionamento que indiquei no pronunciamento anterior ao julgamento destas contas (peça 140) , entendo pertinente o requerimento do Sr. José Francisco do Santos para que receba tratamento isonômico em relação ao que lhe foi dispensado pelo Plenário, por unanimidade, ao prolatar o Acórdão nº 2511/2015. A situação fática enfrentada naquele julgamento guardava muita similaridade com a observada nestes autos, porém lá foi afastada sua responsabilidade. Inexistindo distinção relevante entre os casos, não percebo justificativa para decidir de forma oposta. Assim sendo, apenas em relação a este recorrente, manifesto-me favorável ao provimento do recurso, no sentido de excluí-lo do rol de responsáveis.
		Ante o exposto, este representante do Ministério Público de Contas alinha-se parcialmente ao encaminhamento proposto pela Serur, sugerindo, então, conhecer de todas as peças recursais em exame, negar provimento aos recursos de reconsideração oferecidos pelas empresas Egesa Engenharia S.A. e Via Engenharia S.A., mas dar provimento ao apresentado pelo Sr. José Francisco do Santos, de modo a tornar insubsistente, unicamente quanto a esse gestor, o julgamento das contas, a condenação em débito e a aplicação de multa, bem como a excluí-lo da relação processual."
7.	Nesse passo, o recurso apresentado pelo Sr. José Francisco dos Santos deve ser conhecido para, no mérito, dar-lhe provimento parcial, de modo a tornar insubsistentes, exclusivamente quanto a este responsável, a condenação em débito e a aplicação de multa decorrentes do Acórdão 854/2016- Plenário, e excluí-lo da relação processual.
TCU, Sala das Sessões Ministro Luciano Brandão Alves de Souza, em 22 de maio de 2019.
RAIMUNDO CARREIRO 
Redator

Departamento Nacional de Infraestrutura de Transportes; Entidades/órgãos do Governo do Estado de Tocantins.

3. Interessados/Responsáveis/Recorrentes:
3.1. Responsáveis: Alfredo Soubihe Neto (XXX.109.818-XX); Carlos Henrique Carrato (XXX.489.879-XX); Dirceu Cesar Façanha (XXX.409.617-XX); Egesa Engenharia S/A. (17.186.461/0001-01); Flávio Góes Menicucci (XXX.921.686-XX); Ítalo Mazzoni da Silva (XXX.214.217-XX); Jesus de Brito Pinheiro (XXX.449.313-XX); José Gilvan Pires de Sá (XXX.560.598-XX); José Francisco dos Santos (XXX.700.386-XX); José Henrique Coelho Sadok de Sá (XXX.199.387-XX); José Roberto Paixão (XXX.829.657-XX); Maciste Granha de Mello Filho (XXX.065.577-XX); Maurício Hasenclever Borges (XXX.996.756-XX); Paulo César Lima (XXX.965.367-XX); Rômulo Fontenelle Morbach (XXX.110.882-XX); Via Engenharia S. A. (00.584.755/0001-80); Wolney Wagner de Siqueira (XXX.432.201-XX).
3.2. Recorrentes: Egesa Engenharia S/A. (17.186.461/0001-01); Via Engenharia S/A. (00.584.755/0001-80); José Francisco dos Santos (XXX.700.386-XX).

13.1. Ministros presentes: José Mucio Monteiro (Presidente), Benjamin Zymler, Augusto Nardes, Aroldo Cedraz (Relator), Raimundo Carreiro, Ana Arraes, Bruno Dantas e Vital do Rêgo.
13.2. Ministro-Substituto convocado: Marcos Bemquerer Costa.
13.3. Ministro-Substituto presente: Weder de Oliveira.

ACORDAO-COMPLETO-2401877

Acórdão 847/2020 - Plenário

ACORDAO-COMPLETO-2464982

Acórdão 551/2021 - Plenário

VIA ENGENHARIA S A

VIA ENGENHARIA SA  EM RECUPERACAO JUDICIAL

PRU-1

DEPARTAMENTO NACIONAL DE INFRAEST DE TRANSPORTES DNI E OUTROS

VIA ENGENHARIA S/A ¿ EM RECUPERAÇÃO JUDICIAL

EGESA ENGENHARIA S A

AROLDO CEDRAZ

Ministro Benjamin Zymler.

Trata-se de Recursos de Reconsideração (Peças 186, 200 e 201) interpostos pelas empresas Egesa Engenharia S.A. e Via Engenharia S.A., e pelo Sr. José Francisco dos Santos, contra o Acórdão 854/2016-TCU-Plenário (Peça 144) , que julgou irregulares as contas dos recorrentes, imputando-lhes, solidariamente, o débito apurado nos autos e aplicando-lhes, ainda, multas, com fundamento no art. 57, da Lei 8.443/1992, nos valores de R$ 4.200.000,00, R$ 4.200.000,00 e R$ 420.000,00, respectivamente. 
2. 	A Secretaria de Recursos (Serur) procedeu ao exame de admissibilidade e mérito da matéria, produzindo a instrução abaixo transcrita, que adoto como parte integrante deste Relatório (Peças 215 a 217) :
"[...] HISTÓRICO 
2. Trata-se de tomada de conta especial originada do Acórdão 1880/2010-TCU-Plenário, decorrente de auditoria realizada nas obras de conservação e restauração na Rodovia BR-153/TO, trecho Wanderlândia-Xambioá/TO. 
2.1. O processo originador desta tomada de contas especial foi o TC Processo 003.454/2005-8, em apenso, que, por sua vez, decorre de levantamento de auditoria realizado no âmbito do Fiscobras/2000 (TC Processo 006.653/2000-4) . O citado levantamento de auditoria fiscalizou diversos trechos rodoviários de Tocantins que receberam aporte de recursos federais, dentre eles: as obras na BR-153/TO, ora em apreciação; as obras na BR-242/TO (tratadas no âmbito do TC Processo 006.653/2000-4) ; bem como as obras na BR- 230/TO, trecho Aguiarnópolis-Luzinópolis, objeto do TC Processo 003.453/2005-0. 
2.2. As obras na BR-153/TO contaram com recursos repassados à Secretaria dos Transportes e Obras do Estado de Tocantins (SETO) por força do Convênio DNER PG- 173/96 (Siafi 317.619) , celebrado com o extinto Departamento Nacional de Estradas de Rodagem (DNER) . Esse instrumento, após a realização de nove termos de aditamento que elevaram o seu valor original, previu aporte federal de R$ 46.768.992,78, importância que, somada ao valor da contrapartida estadual (R$ 5.196.554,75) resultava no valor total conveniado de R$ 51.965.547,53. 
2.3. Os serviços da rodovia foram contratados entre a SETO e o Consórcio Egesa/Via, constituído pelas empresas Egesa Engenharia S.A. e Via Engenharia S.A., por intermédio do Contrato 47/97, no valor original de R$ 39.985.046,03. No entanto, foram realizados pagamentos no importe total de R$ 51.572.978,88 no âmbito do citado ajuste, incluindo os reajustamentos contratuais, de acordo com a 14ª medição final (peça 21, fl. 31, do TC Processo 003.454/2005-8, em apenso) . 
2.4. Conforme instrução inserta à peça 18 do TC Processo 003.454/2005-8, o superfaturamento do Contrato 47/97 foi calculado considerando os quantitativos finais, após a 14ª medição, em uma amostra de 60,4% da planilha orçamentária da obra. Nessa parcela do orçamento, foi constatado um sobrepreço médio de 81%, equivalentes a R$ 13.479.824,17 (data-base em novembro/1996) . 
2.5. Sobre esse montante do débito, ainda foi somado o valor R$ 462.125,66, relativo aos pagamentos de reajuste contratual sobre os valores tidos por superfaturados. Desse modo, o total do suposto prejuízo ao erário, incluído o reajuste incidente sobre o contrato, foi de R$ 13.941.949,83. Consoante exame realizado pela então Secob-2 (peça 18, fl. 44, do TC Processo 003.454/2005-8) , considerando o valor total pago a preços iniciais, R$ 49.863.519,50, o reajuste contratual incidiu em uma parcela de 59% deste valor, ou seja, R$ 29.419.175,76. Sobre este montante, incidiu um reajuste de 5,81%, em valores absolutos, R$ 1.709.459,38. Assim, aplicando-se os mesmos percentuais sobre o valor do superfaturamento a preços iniciais, obteve-se o superfaturamento decorrente do reajustamento incidente sobre o valor do sobrepreço. 
2.6. Foram adotadas como datas de referência dos débitos aquelas em que se efetuaram os últimos pagamentos com recursos federais, o que importou em metodologia mais benéfica aos responsáveis, visto que diminuiu o período de incidência da correção monetária e dos juros de mora. 
2.7. Note-se que o relatório da decisão recorrida apresenta histórico detalhado do presente processo, à peça 146, p. 2-10. 
2.8. Após regular citação solidária dos responsáveis, mediante análise das alegações de defesa, a decisão, contra a qual ora se insurgem os recorrentes, condenou um agente público em débito solidário com o consórcio executor diante do sobrepreço identificado por esta Corte e não afastado pelos envolvidos, com aplicação de multa com fundamento no art. 57 da Lei 8443/1992. 
EXAME DE ADMISSIBILIDADE 
3. Reiteram-se os exames de admissibilidade às peças 203 a 205, ratificados à peça 208 pelo Exmo. Ministro Raimundo Carreiro, que conheceu dos recursos de reconsideração interpostos por Egesa Engenharia S.A., José Francisco dos Santos e Via Engenharia S.A., contra o Acórdão 854/2016-TCU-Plenário (peça 144) bem como suspendeu os efeitos dos subitens 9.3 a 9.5 da referida decisão. 
EXAME TÉCNICO 
PRELIMINAR 
4. Delimitação 
4.1. Constitui objeto do presente recurso definir, preliminarmente, se é possível afastar a responsabilidade dos recorrentes com base na prescrição e no princípio da isonomia. 
5. Prescrição 
5.1. Argui-se a necessidade de reconhecer a prescrição no presente caso concreto, com base nas seguintes alegações (peças 186, 200 e 201) : 
a) o processo deve ser sobrestado, de acordo com o art. 1035 do Código de Processo Civil - CPC, porque no julgamento do RE 636.886 o Supremo Tribunal Federal - STF reconheceu a repercussão geral da controvérsia relativa à prescritibilidade da pretensão de ressarcimento ao erário fundada em decisão de Tribunal de Contas; 
b) o sobrestamento destes autos evitaria o acúmulo de processos no âmbito judicial sendo uma economia processual (peça 200, p. 1-3) ; 
c) o contrato foi celebrado em 1997, a Via Engenharia apenas se manifestou nos autos da auditoria (TC Processo 003.454/2005-8) em 2005 acerca da suspeita de superfaturamento, mas ainda não havia sido instaurado o contraditório; a seu ver, naquele momento a pretensão punitiva já havia prescrito (peça 200, p. 10) ; 
d) quando se manifestou nos autos da presente TCE já havia transcorrido mais de dez anos da contratação; 
e) deve-se diferenciar a pretensão de ressarcir o erário da pretensão de impor penalidades; 
f) o Superior Tribunal de Justiça adota o prazo quinquenal para prescrição da pretensão punitiva por meio de TCE (peça 200, p. 8-9) ; 
g) a condenação baseada em presunção deve ser prescritível; 
h) o passar do tempo dificulta a instrução probatória e prejudica a ampla defesa, como no presente caso (peça 200, p. 10-12) ; 
i) a primeira citação da Egesa ocorreu em 2010, ou seja, 13 anos após a execução da obra (peça 186, p. 50-51) ; e 
j) a citação não pode ser substituída pela atuação nos autos como terceira interessada. 
5.2. Pedem o sobrestamento ou encerramento do presente processo. 
Análise 
5.3. Não assiste razão aos recorrentes. 
5.4. Importante registrar que os recorrentes reapresentam, em essência, os mesmos argumentos colacionados aos autos em sede de alegações de defesa. Estes foram adequada e exaustivamente enfrentados pela unidade técnica especializada em sua instrução de peça 128, bem como pela decisão vergastada em seu relatório e voto (peças 145 e 146) . Anui-se plenamente ao ali exposto. Explica-se. 
5.5. Inicialmente, cumpre esclarecer que não há que se falar em sobrestamento processual em face de repercussão geral reconhecida pelo STF no âmbito do RE 636.886, tendo em vista, no presente caso concreto, estar-se diante de um processo administrativo e não judicial. Prevalecem, assim, os princípios da independência das instâncias e da preservação do interesse público sobre o princípio da economia processual apontado pelos recorrentes. 
5.6. Note-se que a jurisprudência no sentido da imprescritibilidade das ações de ressarcimento nesta Corte de Contas é vasta, como salientado pelo relatório da decisão recorrida, senão veja-se (peça 146, p. 35-37, grifos acrescidos) : 
82. Ademais, destaca-se que não se identificou nos autos prejuízos à defesa do Consórcio Construtor em virtude do tempo transcorrido desde o fato gerador. Os defendentes solicitaram habilitação no processo desde 2005, quando apresentaram diversos elementos, inclusive levantamento de preços realizado pela Pini Engenharia, buscando demonstrar que os preços contratados estavam de acordo com o mercado (TC Processo 003.454/2005-8, peças 54-70) - documentos devidamente analisados por esse Tribunal (TC Processo 003.454/2005-8, peças 15, p. 41-50, e 16, p. 1-14) . Desde então, exerceram plenamente seus direitos processuais, motivo pelo qual não há que se falar em prejuízo ao exercício do contraditório ou da ampla defesa. 
 (...) 
154. Em suas alegações de defesa, a empresa Via Engenharia questiona o "lapso temporal transcorrido" entre as ações praticadas e a notificação dos responsáveis. 
155. Realizando um breve histórico das principais interações entre a empresa Via Engenharia e o processo que levou à sua última citação, em 8/7/2015 (peça 84) , é possível verificar que o relatório de auditoria (peça 1, p. 7-39, TC Processo 003.454/2005-8) que subsidiou a determinação do Ministro-Relator (peça 1, p. 43, TC Processo 003.454/2005-8) , de 6/3/2001, já apontou indício de superfaturamento médio de 94,73% nos preços contratados (peça 1, p. 22, TC Processo 003.454/2005-8) . 
156. Ciente do indício de superfaturamento, em 25/8/2005 o Consórcio Egesa/Via interveio no presente processo apresentando estudos que buscavam demonstrar que os preços contratados estavam de acordo com o mercado (peças 54-80, TC Processo 003.454/2005-8) . 
157. Em razão disso, nos termos do art. 179, § 4º, do Regimento Interno do TCU, entende-se que a empresa responsável tomou ciência dos fatos tratados nos autos na data de 25/8/2005. 
Convém mencionar que, antes da prolação da Súmula Vinculante n. 3 pelo Supremo Tribunal Federal (STF) , em 30/5/2007, a sistemática processual no TCU não incluía, via de regra, o chamamento de terceiros aos autos. 
158. Esse julgado do STF constituiu importante definição acerca do alcance dos princípios do contraditório e da ampla defesa para processos em trâmite no TCU. Os precedentes dessa Súmula remontam a 2004 e 2005, anos em que transcorreram o trâmite processo anterior à conversão do feito em TCE. 
159. Em 16/12/2010, após a conversão dos autos em TCE, portanto, a empresa Via Engenharia S.A. recebeu o Ofício n. 1.345/2010-TCU-Secob-2, (peça 1, p. 51-53) , relativo a sua citação, em cumprimento aos Acórdãos 1.880/2010 e 2.998/2010-TCU-Plenário, tendo apresentado, por sua vez, em 14/2/2011, suas alegações de defesa (peça 4, p. 29-40) . 
160. Em 16/12/2010, após a conversão dos autos em TCE, portanto, a empresa Via Engenharia S.A. recebeu o Ofício n. 1.345/2010-TCU-Secob-2, (peça 1, p. 51-53) , relativo a sua citação, em cumprimento aos Acórdãos 1.880/2010 e 2.998/2010-TCU-Plenário, tendo apresentado, por sua vez, em 14/2/2011, suas alegações de defesa (peça 4, p. 29-40) . 
161. Assim, é possível verificar que a empresa se fez presente aos autos em diversos momentos do processo, não havendo decurso de prazo maior que oito anos entre os atos praticados (1997) e o comparecimento da empresa aos autos do processo (2005) , apresentando informações relacionadas aos preços praticados. 
162. Ressalte-se, também, que as tomadas de contas especiais são espécies de aç ões de ressarcimento ao erário e, como tais, de acordo com o art. 37, § 5º, da Constituição, não se sujeitam a nenhum prazo prescricional. Nesse sentido, decidiu o Supremo Tribunal Federal (STF) no MS 26.210/DF, de 10/10/2008. 
163. Em relação ao argumento da empresa de que sua habilitação nos autos como mera interessada, no ano de 2005, não lhe garantiu o pleno exercício da ampla defesa nem do contraditório, também não pode ser considerado adequado para tornar as contas iliquidáveis, uma vez que, naquela ocasião, a defendente apresentou elementos para a defesa de seus interesses, buscando demonstrar que os preços contratados estavam de acordo com o mercado (peças 54-80, TC Processo 003.454/2005-8) . 
164. Destaca-se, novamente, que o comparecimento espontâneo do responsável aos autos do processo supre a falta de comunicação processual. 
165. Não resta dúvida de que, para dar cumprimento ao princípio do contraditório e da ampla defesa (art. 5º, inciso LV da Constituição Federal) , a citação válida é pressuposto indispensável a legitimar processo administrativo do TCU, para fins de imputação de débito aos responsáveis. 
166. Acerca da matéria, tanto o § 4º do art. 179 do Regimento Interno do TCU, quanto o § 1º, art. 214, do Código de Processo Civil (aplicado subsidiariamente aos processos de Tribunais de Contas) , preveem, expressamente, que o comparecimento espontâneo da parte supre a falta de citação ou da audiência. 
167. Este é o entendimento consolidado do TCU, a exemplo dos Acórdão 4193/2011-TCU-Primeira Câmara, 2.573/2010-TCU- Plenário, 3.272/2009-TCU-2ª Câmara, 899/2009-TCU-1ª Câmara, 273/2008-TCU-Plenário, 323/2008-TCU-1ª Câmara, 831/2008-TCU- Plenário, 2.041/2008-TCU- 2ª Câmara, 1.514/2008-TCU-1ª Câmara e 1.527/2008-TCU-2ª Câmara. 
168. Vê-se, portanto, que não foi por falta de notificação que a empresa deixou de exercer suas garantias constitucionais, tendo apresentado em 2005 extenso material para sua defesa (peças 54- 80, TC Processo 003.454/2005-8) , que foi, por sua vez, analisado pela Secob, em 13/2/2007 (peça 15, p. 41- 50, peça 16, p. 1-14, TC Processo 003.454/2005-8) . 
169. Ainda em relação aos argumentos apresentados pela defendente sobre o decurso de prazo entre a ocorrência dos fatos e a notificação dos responsáveis, embora o art. 6º, inciso II, da Instrução Normativa TCU 71/2012, estabeleça que fica dispensada a instauração da tomada de contas especial na hipótese de haver transcorrido prazo superior a dez anos entre a data provável de ocorrência do dano e a primeira notificação dos responsáveis pela autoridade administrativa competente, tal dispositivo não é aplicável ao caso concreto, tendo em vista não ter havido prejuízos à defesa do responsável ante o tempo transcorrido entre o fato gerador e o seu primeiro comparecimento aos autos. 
170. Trata-se, portanto, apenas de uma presunção relativa de que, após o transcurso do tempo de dez anos, restaria comprometido o exercício da ampla defesa por parte do responsável. Uma vez verificado que não houve afronta ao exercício de tal prerrogativa, cabe a este Tribunal, com vistas à racionalidade administrativa e à economia processual, decidir pelo arquivamento ou não do feito. 
171. Tal posicionamento justifica-se, principalmente, pelo fato de o TCU não poder se furtar a analisar casos de lesão aos cofres da União quando, tendo sido resguardados os direitos processuais do jurisdicionado, se fizerem presentes elementos suficientes para a identificação do débito e da responsabilidade dos gestores envolvidos. 
172. Trata-se de zelar pelo bom emprego dos recursos públicos, a despeito de, por falha da Administração, não ter sido o agente notificado sobre os fatos antes de determinado decurso temporal. 
173. Ressalte-se que esse raciocínio vai ao encontro do reconhecimento da imprescritibilidade das ações de ressarcimento de recursos públicos, conforme entendimento consolidado desta Casa e do Supremo Tribunal Federal. 
174. Neste sentido é a jurisprudência desta Corte, consubstanciado, por exemplo, nos Acórdão 3124/2010-TCU-Segunda Câmara, 806/2008 - TCU-2ª Câmara, 1.131/2008 - TCU-1ª Câmara, 2.815/2009-TCU-2ª Câmara, 1.231/2007-TCU-2ª Câmara, 1.214/2008-TCU-1ª Câmara, 1.115/2009-TCU-2ª Câmara e 1.430/2008-TCU-2ª Câmara. 
175. Desse modo, no estágio em que se encontram os presentes autos, qual seja, nova análise das alegações de defesa, não caberia arquivá-los sob o argumento da dispensabilidade da instauração da TCE, porquanto os responsáveis já foram citados por esta Corte por três vezes a apresentar suas alegações de defesa e assim agiram, além do comparecimento espontâneo da defendente aos autos em 2005, caracterizando não ter sido prejudicado o direito ao contraditório e à ampla defesa. 
5.7. Nessa linha, há que se dar continuidade ao presente processo, sob pena de violar o interesse público ao ver postergada a obrigação de ressarcimento ao Erário de valores malversados pelos responsáveis. 
5.8. No que tange à prescrição da pretensão punitiva, reproduz-se excerto do voto da decisão recorrida que destacou o fato de todos os apenados em multa terem comparecido espontaneamente aos autos antes de prescrever a pretensão punitiva do Estado, o que supre a citação e interrompe o prazo prescricional, não tendo ocorrido, assim, a alegada violação do direito de defesa, senão veja-se (peça 145, p. 2) : 
11. Por outro lado, a unidade técnica propugnou pelo não acolhimento das alegações de defesa do Sr. José Francisco dos Santos e das empresas Egesa Engenharia S.A. e Via Engenharia S.A. Embora tenham alegado também o longo decurso de prazo desde a ocorrência dos fatos até a citação nesta TCE, a SecobInfraUrbana verificou que estes responsáveis manifestaram-se nos autos (neste e nos originários) por diversas vezes desde a primeira fiscalização no ano 2000, de forma que não estaria caracterizado prejuízo à ampla defesa. 
5.9. Note-se que em suas alegações, os recorrentes não negam o comparecimento espontâneo aos autos.
5.10. Registre-se, ainda, que, em recente julgado, esta Corte estabeleceu o prazo prescricional para pretensão punitiva deste TCU de dez anos a contar do fato gerador da irregularidade, estabelecendo as causas de interrupção e suspensão do prazo prescricional. Trata-se do Acórdão 1441/2016-TCU-Plenário (grifos acrescidos) : 
ACORDAM os Ministros do Tribunal de Contas da União, reunidos em Sessão do Plenário, ante as razões expostas pelo Redator, em: 
9.1. deixar assente que: 
9.1.1. a pretensão punitiva do Tribunal de Contas da União subordina-se ao prazo geral de prescrição indicado no art. 205 do Código Civil; 
9.1.2. a prescrição a que se refere o subitem anterior é contada a partir da data de ocorrência da irregularidade sancionada, nos termos do art. 189 do Código Civil; 
9.1.3. o ato que ordenar a citação, a audiência ou oitiva da parte interrompe a prescrição de que trata o subitem 9.1.1, nos termos do art. 202, inciso I, do Código Civil; 
9.1.4. a prescrição interrompida recomeça a correr da data em que for ordenada a citação, a audiência ou oitiva da parte, nos termos do art. 202, parágrafo único, parte inicial, do Código Civil; 
9.1.5. haverá a suspensão da prescrição toda vez que o responsável apresentar elementos adicionais de defesa, ou mesmo quando forem necessárias diligências causadas por conta de algum fato novo trazido pelos jurisdicionados, não suficientemente documentado nas manifestações processuais, sendo que a paralisação da contagem do prazo ocorrerá no período compreendido entre a juntada dos elementos adicionais de defesa ou da peça contendo o fato novo e a análise dos referidos elementos ou da resposta da diligência, nos termos do art. 160, § 2º, do Regimento Interno; 
9.1.6. a ocorrência desta espécie de prescrição será aferida, independentemente de alegação da parte, em cada processo no qual haja intenção de aplicação das sanções previstas na Lei 8.443/1992; 
9.1.7. o entendimento consubstanciado nos subitens anteriores será aplicado, de imediato, aos processos novos (autuados a partir desta data) bem como àqueles pendentes de decisão de mérito ou de apreciação de recurso por este Tribunal; 
9.2. determinar à Secretaria-Geral Adjunta de Tecnologia da Informação que adote as providências necessárias para que s eja desenvolvida, no sistema e-TCU, funcionalidade para o controle da interrupção e suspensões de prazo prescricional de que trata este acórdão; 
9.3. encaminhar cópia do acórdão, assim como do relatório e voto que o fundamentam, à Comissão de Jurisprudência, nos termos do art. 91, § 3º, do Regimento Interno; 
9.4. remeter os autos do TC Processo 007.822/2005-4 ao Gabinete do Ministro Benjamin Zymler, nos termos do art. 91, § 2º, do Regimento Interno. 
5.11. Nesse sentido, aplica-se, no âmbito do TCU, o entendimento de que o prazo prescricional a ser adotado é o previsto no Código Civil, ou seja, dez anos do fato gerador. Ademais, entende-se também que a citação é causa interruptiva da prescrição.  
5.12. Conclui-se, portanto, não ter ocorrido qualquer violação ao direito de defesa dos condenados no âmbito deste processo. Dessa forma, os argumentos apresentados não foram suficientes para superar o entendimento da decisão recorrida, devendo-se dar continuidade ao presente feito.
6. Princípio da Isonomia 
6.1. Argui-se a necessidade de aplicar o princípio da isonomia no presente caso concreto, com base nas seguintes alegações (peças 186, 200 e 201) : 
a) outras obras foram analisadas pela Corte na mesma rodovia e na mesma época tendo sido utilizado o Sicro 2 na análise dos preços, e estes considerados regulares (peça 200, p. 14-15) ; 
b) não cabe utilizar parâmetro diverso em processos similares (peça 200, p. 16) ; 
c) o Sr. José Francisco dos Santos teve suas contas julgadas regulares com ressalva no âmbito do Acórdão 2511/2015-TCU-Plenário e acredita que deve ter o mesmo tratamento no presente caso diante da precariedade em que se encontrava o Estado de Tocantins em 1997 (peça 201, p. 1-3) ; 
d) as obras analisadas no âmbito do TC Processo 006.653/2000-4 possuem os mesmos preços orçados na contratação em análise, mas como foram tratadas em processos diferentes tiveram encaminhamentos distintos (peça 186, p. 28-43) ; e 
e) o Acórdão 1294/2012-TCU-Segunda Câmara afirmou que o melhor parâmetro de comparação de preços referenciais de mercado seriam as obras similares realizadas em período próximos e regiões circunvizinhas. 
6.2. Pedem afastamento da condenação. 
Análise 
6.3. Não assiste razão aos recorrentes. Novamente, os indigitados apresentam os mesmos argumentos trazidos aos autos em sua defesa em sede de citação. Anui-se às conclusões da decisão recorrida no sentido de não ser possível aplicar o entendimento dos julgados citados pelos indigitados ao presente caso concreto diante das suas peculiaridades (peça 146, p. 54-56) . Explica-se. 
6.4. A contratação em análise teve seu orçamento analisado pela unidade técnica especializada, Secob, que adotou metodologia pertinente ao caso concreto: o preço referencial obtido em sistema oficial com data-base mais próxima possível daquela definida no contrato. Já no âmbito do TC Processo 006.653/2000-4, quando da análise pela Secex- TO, adotou-se jurisprudência minoritária na análise da adequabilidade de preços, pois os valores do Sicro 2 adaptado foram retroagidos mediante aplicação de índice de correção de preços. Veja-se o seguinte trecho a esse respeito extraído do relatório da decisão recorrida (peça 146, p. 53-54) : 
232. A jurisprudência dominante deste Tribunal é no sentido de considerar inadequada a formação de preço paradigma mediante retroações de sistemas de referência de data demasiadamente posterior. Consoante deliberações apresentadas a seguir, o preço referencial mais confiável é aquele obtido em sistema oficial com data-base mais próxima possível daquela definida no contrato. 
233. Tal entendimento está consignado no Voto condutor do Acórdão 278/2008-TCU-Plenário: 
3. O cerne da controvérsia reside, essencialmente, na validade da metodologia de cálculo do sobrepreço inicialmente detectado, de 21,96% do valor total do contrato, cujo parâmetro fora a utilização dos preços constantes da tabela do Sicro-2, de outubro de 2000, com seus respectivos valores deflacionados para a data-base do contrato, ou seja, fevereiro de 2000. 
4. Os responsáveis, por sua vez, pugnam pela aplicabilidade do entendimento constante do Acórdão 1438/2005-TCU-Plenário, o qual aceitou, para fins de aferição do preço de mercado, o emprego de preços constantes do Sicro-2003 (agosto de 2003) para então deflacioná-los para a data-base do contrato (fevereiro/2000) , metodologia essa que, aplicada ao presente processo, redundaria na insubsistência do sobrepreço no caso vertente, consoante cálculos apresentados pela unidade técnica. 
 (...) 
6. Com efeito, em que pese a existência de precedente desta Corte admitindo a deflação de preços do Sicro-2003 para cotejo com os preços contratuais do ano de 2000 (Acórdão 1438/2005-TCU-Plenário) , penso que essa sistemática não deve ser acolhida como técnica legítima para demonstrar a compatibilidade dos preços contratados com os de mercado, eis que, em virtude da grande distorção decorrente da variabilidade dos índices de deflação, esses preços ajustados não espelhariam, com fidedignidade, aqueles de mercado vigentes à época da contratação. 
7. A propósito, nesse mesmo sentido são oportunas as ponderações do ministro - Substituto Augusto Sherman Cavalcanti no Voto condutor do Acórdão 2127/2006-TCU-Plenário: 
"11. Faço essas considerações porque entendo que a apuração realizada pela Secex/TO tomando como parâmetro o Sicro de agosto de 2004 não foi apropriada. A metodologia adotada, com a correção dos valores do contrato a partir da data-base de julho/1996, até 2004, utilizando o Índice nacional de Custos da Construção - INCC da Fundação Getúlio Vargas, não garante a confiabilidade dos resultados. 
12. Esse tipo de comparação, em períodos longos, como no caso em tela, pode ocasionar graves distorções nos resultados. Além disso, como observou a Secob, o INCC/FGV não parece ser o mais adequado a ser aplicado indistintamente para os serviços de obras rodoviárias, tendo em vista tal índice ser concebido com a finalidade de aferir a evolução dos custos para construção civil - habitações. Portanto, caso tal comparação por meio de retroação seja viável (para pequenos períodos de diferimento) , deve ser feita com a utilização de índices específicos para obras rodoviárias". 
8. Dessa forma, entendo que a forma de cálculo do débito utilizada neste processo, mediante a utilização dos preços do Sicro-2 de outubro/2000, ajustados à data do contrato (fevereiro/2000) , é a que melhor retrata o referencial de mercado vigente à época, porquanto menos suscetível aos efeitos da variação dos índices de deflação. [Original sem grifos] 
234. Mesmo entendimento pode ser observado na condução do Acórdão 1667/2011-TCU-Plenário: 
14. Ora, não tenho dúvidas que, em face da proximidade temporal, a utilização do Sicro com data mais próxima da data base do contrato é a mais adequada. Isso evita dis torções geradas pela utilização, a longos períodos, de índices genéricos de preços. As correções por datas demasiadamente longas não se prestam a clonar as exatas condições da obra à época da assinatura do contrato. Não deve ser desprezada a flutuação individual no preço de algum insumo, as modificações no cenário socioeconômico e mesmo as inovações tecnológicas dos equipamentos, a alterar suas produtividades, os custos de propriedade e diversos outros componentes de gasto. 
235. No mesmo sentido são os Acórdãos ns. 3100/2013, 1923/2011, 3061/2011, 1199/2004, 2137/2005, 2339/2009, 1317/2006, 2127/2006, 1657/2011 (Todos do Plenário do TCU) . 
6.5. Como no presente processo adotou-se a melhor prática no cálculo do débito, não há que se falar em violação do princípio da isonomia quando se está diante de direito público indisponível, qual seja, o interesse público. 
6.6. Reforce-se anuir-se ao entendimento de que o preço referencial mais confiável é aquele obtido em sistema oficial com data-base mais próxima possível daquela definida no contrato. As obras similares ocorridas na mesma época devem também estar alinhadas com o índice referencial de preço, sendo o mais próximo da data-base do contrato, o mais apropriado para análise de adequabilidade da composição de custo de cada obra. 
6.7. Importante registrar que, no âmbito do TC 006.653/2004 (levantamento de auditoria) , fora proferido o Acórdão 1777/2004-TCU-Plenário que determinou a análise de sobrepreço mediante a utilização do Sicro próximo à data-base da contratação para todos os casos citados pelos recorrentes, inclusive do presente caso concreto. 
6.8. Diante das particularidades de cada obra, foram constituídos, em apartado os processos TC Processo 003.454/2005-8 e TC Processo 003.453/2005-0 (relatórios de auditoria) , para que neles fossem tratados, respectivamente, os assuntos vinculados às obras das rodovias BR- 153 e BR-230 (subitens 9.5.2.5 e 9.5.1 do referido Acórdão) . O TC 006.653/2004 remanesceu tratando exclusivamente das questões afetas às obras da BR-242 (Acórdão 1438/2005-TCU-Plenário) . 
6.9. Após a auditoria realizada no âmbito do TC Processo 003.454/2005-8 e análise realizada pela Secob-2, o Acórdão 1880/2010-TCU-Plenário determinou a instauração da presente TCE, bem como o apensamento do TC Processo 003.454/2005-8 à TCE. Já o Acórdão 2127/2006-TCU-Plenário determinou a instauração de TCE (TC Processo 002.222/2007-5) para apuração do débito identificado no âmbito do Contrato 200/96, fruto da auditoria realizada no âmbito do TC Processo 003.453/2005-0 
6.10. Ao contrário do que alegam os recorrentes, o Acórdão 1777/2004-TCU-Plenário reforça o encaminhamento dado pela decisão recorrida, tendo em vista que determinou que os preços fossem analisados com base no sistema Sicro de referência à época da contratação, considerando as particularidades da obra, sob a supervisão da Secob. Cumpre, assim, reproduzir o referido decisum para plena compreensão da inadequabilidade do pedido dos recorrentes, senão veja-se (grifos acrescidos) : 
VISTOS, relatados e discutidos estes autos de relatório de levantamento de auditoria realizado em obras rodoviárias no Estado do Tocantins, sob a responsabilidade do Departamento Nacional de Infraestrutura Terrestre - Dnit e da Secretaria de Estado da Infraestrutura do Tocantins - Seinf. 
ACORDAM os Ministros do Tribunal de Contas da União, reunidos em Sessão Plenária, ante as razões expostas pelo Relator, em: 
9.1 acatar as razões de justificativa apresentadas pelos responsáveis abaixo enumerados: 
9.1.1. Sr. José Wilson Siqueira Campos relativas ao fornecimento de informações incompatíveis na celebração do Convênio SEPR/MPO 175/96, Siafi 313.514; 
9.1.2. Sr. José Francisco dos Santos, referentes aos seguintes fatos: 
9.1.2.1. manutenção do valor do contrato original e não reformulação do projeto básico quando da redução do objeto de 85 para 70km, no âmbito do contrato 200/96; 
9.1.2.2. adoção de solução contrária à economicidade, ao não se aproveitar o leito da rodovia preexistente entre Prata e Piaçaba quando da redefinição do traçado da rodovia, no âmbito do contrato 200/96; 
9.1.2.3. pagamento à contratada de volume de serviços incompatível com a obra, no âmbito do contrato 263/96. 
9.1.3. Sr. Maurício Hasenclever Borges, referentes à adoção de solução contrária à economicidade, ao não se aproveitar o leito da rodovia preexistente entre Prata e Piaçaba quando da redefinição do traçado da rodovia, no âmbito do contrato 200/96. 
9.1.4. Srs. José Edmar de Brito Miranda, Maurício Hasenclever Borges e Genésio Bernardino de Souza, referentes ao pagamento à contratada de volume de serviços incompatível com a realidade da obra, no âmbito do contrato 47/97. 
9.2. aplicar aos responsáveis abaixo enumerados, pelas irregularidades relacionadas, a multa prevista no inciso II do art. 58 da Lei 8.443/92, nos respectivos valores informados, fixando-se-lhes o prazo de 15 (quinze) dias, a contar da notificação, para comprovar perante esta Corte o recolhimento da dívida aos cofres do Tesouro Nacional, atualizada monetariamente a partir do dia seguinte ao término do prazo estabelecido até a data do efetivo recolhimento, nos termos do art. 269, c/c a alínea "a" do inc. III do art. 214 do Regimento Interno: 
9.2.1. José Francisco dos Santos, no valor de R$ 25.000,00 (vinte e cinco mil reais) , pelas seguintes irregularidades: 
9.2.1.1. fornecimento de informações incompatíveis na celebração do Convênio SEPR/MPO 175/96, Siafi 313.514, ao apresentar Orçamento e Plano de Trabalho à Secretaria Especial de Políticas Regionais para a construção da rodovia TO-010, trecho Pedro Afonso - Santa Maria, contendo quantitativos superiores àqueles constantes no Projeto Básico e no contrato com a Andrade Gutierrez S.A.; 
9.2.1.2. desobediência ao art. 6°, inciso IX e ao art. 7º, caput e §§ 2º e 4º da Lei 8.666/93 ao promover licitação para a construção do trecho Pedro Afonso - Santa Maria da rodovia TO-010 com base em Projeto Básico precário; 
9.2.1.3. pagamento antecipado de serviços, configurado no adiantamento a título de "Fator de Mobilização" à contratada, Andrade Gutierrez S.A, para a construção do trecho Pedro Afonso - Santa Maria da rodovia TO-010, infringindo as disposições do art. 66 da Lei 8.666/93; 
9.2.2. Genésio Bernardino de Souza, no valor de R$ 20.000,00 (vinte mil reais) , por prestar informações inverídicas a este Tribunal, em atendimento à diligência do ofício nº 228/99- Secex/TO, de 01/09/99, atestando que os valores dos contratos firmados estavam abaixo dos seus respectivos valores de cálculo constantes no sistema Sicro, quando os preços unitários utilizados no cálculo, apresentados como extraídos do referido sistema, divergem aleatoriamente daqueles realmente existentes nas tabelas do sistema; 
9.3. determinar à Secretaria de Infraestrutura do Estado do Tocantins que: 
9.3.1. exija a reparação junto ao consórcio VIA/Egesa de todos os vícios construtivos existentes na rodovia BR-153, trecho Wanderlândia - Xambioá, incluindo o Anel Viário de Wanderlândia e o acesso ao porto de Xambioá, com a substituição de camadas do pavimento e reexecução do revestimento asfáltico onde necessário, sem qualquer nova contrapartida financeira, nos termos do art. 69 da Lei 8.666/93; 
9.3.2. observe integralmente as disposições contidas no art. 6º, inciso IX, e art.7º da Lei 8.666/93, de modo a se abster de realizar procedimentos licitatórios sem a criteriosa confecção do Projeto Básico e do orçamento base correspondente, quando da execução de obras custeadas com recursos federais; 
9.3.3. providencie para que o orçamento norteador da licitação contenha preços atualizados, de modo a fornecer a real expectativa de custo da obra, em toda licitação para execução de obras que possam vir a ser custeadas por recursos federais; 
9.4. determinar ao Departamento Nacional de Infraestrutura de Transportes - Dnit que: 
9.4.1. realize orçamento detalhado das obras rodoviárias referentes aos contratos 002, 003, 004, 005 e 006/99, executados por meio do convênio DNER PG-040/98, celebrado com a Secretaria de Infraestrutura do Estado do Tocantins - Seinf, no prazo de noventa dias, observando as seguintes diretrizes: 
9.4.1.1. o orçamento deverá utilizar a estrutura e composições de preços do Sicro; 
9.4.1.2. os preços a serem utilizados para comparação deverão ser os estabelecidos no Sicro para a data-base dos contratos, Novembro/99; 
9.4.1.3. para eventuais itens ou subitens que não possuam referência de preço no Sicro, deverá ser demonstrada a compatibilidade dos preços contratados com os de mercado. No caso de preços de insumos deverá ser indicado além da cotação, a procedência e a fonte de consulta de preços; 
9.4.1.4. na ocorrência de preços unitários que sejam superiores ao referencial estabelecido na alínea (b) , decorrentes de alteração na composição de seus insumos, estes deverão ser devidamente justificados e demonstrados por meio de planilhas; 
9.4.1.5. deverão ser informadas e justificadas eventuais distâncias de transporte adotadas que não atendam às indicações de projeto; 
9.4.2. após concluída a elaboração dos orçamentos determinada no item 9.4.1, e com o concurso formal da Gerência de Custos Rodoviários - GRC, verifique a adequação dos preços contratados com tais orçamentos; 
9.4.3. após a análise estabelecida no subitem 9.4.2, caso verifique discrepância entre os preços contratados e os preços orçados, imponha, como condição para o repasse de recursos pelo convênio DNER PG-040/98, Siafi nº 380.564, que a Secretaria de Infraestrutura do Estado do Tocantins - Seinf adote, no prazo de noventa dias, as medidas necessárias junto às empresas contratadas para a revisão dos preços dos contratos, bem como adote as medidas cabíveis para ressarcimento dos pagamentos já efetuados, mediante o desconto das quantias pagas a maior das medições posteriores, devidamente corrigidas monetariamente; 
9.4.4 encaminhe ao TCU ao final do prazo de noventa dias estabelecido no subitem anterior, todo o estudo de preços realizado, incluindo as composições de custos unitários, cálculos de produções de equipes mecânicas e todas as justificativas técnicas que deram suporte à análise, inclusive as justificativas mencionadas no subitem 9.4.1; 
9.4.5. fiscalize apropriadamente a correção, pelo consórcio VIA-Egesa, de todos os vícios construtivos do trecho Wanderlândia-Xambioá da BR-153, incluindo o Contorno Viário de Wanderlândia e o acesso ao porto de Xambioá, e verifique se a capacidade de suporte das camadas do pavimento e a qualidade do revestimento asfáltico satisfazem às exigências técnicas, informando ao TCU, no prazo de 30 dias, as providências tomadas em relação às falhas construtivas, por meio de relatório circunstanciado, no qual se identifique as falhas observadas e as respectivas medidas corretivas. 
9.4.6. ao exercer sua função de fiscalizar a aplicação de recursos repassados mediante convênios, procure realizar inspeções periódicas nas obras delegadas e, ao pactuar aditivos de convênios para complementação de obras, faça constar com clareza no termo quais serviços constituem o objeto da aplicação dos recursos; 
9.5. determinar à Secex/TO que: 
9.5.1 constitua processo apartado, composto por cópias dos volumes principal, 08, 09, 10, 11 e 25, e pelo desentranhamento dos volumes 01, 12, 13, 14, 15, 16, 17 e 24, e adote as seguintes medidas, sob a supervisão da Secob, com vistas à apuração dos indícios de irregularidades verificados no âmbito do contrato 200/96, referente às obras de construção da Rodovia BR- 230, trecho Aguiarnópolis - Luzinópolis: 
9.5.1.1. realize análise conclusiva acerca dos preços unitários contratados, por meio de comparação com os preços unitários do sistema Sicro ajustado às particularidades da obra; 
9.5.1.2. identifique o volume de serviços efetivamente executado, por meio de levantamento de projetos e de campo, os quais permitam quantificar possíveis diferenças entre quantitativos de serviços pagos e executados, levando em conta os seguintes indícios de irregularidades detectados: 
9.5.1.2.1. excedente cobrado de serviços em relação ao contratado para a execução do trecho de rodovia na diretriz original, sob a justificativa da reexecução de serviços cuja necessidade decorreu de omissão da contratada na prevenção dos efeitos das chuvas sobre as obras executadas, não devendo, portanto, ser encargo do contratante; 
9.5.1.2.2. cobrança indevida da construção de 15.600 metros de cerca de vedação estranhos ao objeto do contrato; 
9.5.1.2.3. pagamento indevido de serviços relativos à construção de ponte sobre o Rio Mumbuca (R$ 1.314.889,41, em 13/07/98) e de 3,28 km de rodovia (R$ 719.317,67, em 13/11/98) , ambos localizados dentro de área de expansão de reserva indígena e executados pelo Governo do Estado do Tocantins após a celebração de termo de compromisso de ajustamento de conduta que impedia o início das obras; 
9.5.2 constitua processo apartado, formado por cópias dos volumes principal, 08, 09, 10, 11, 12, 13 e 25, e pelo desentranhamento dos volumes 02, 18, 19, 20, 21 e 22, e adote as seguintes medidas, sob a supervisão da Secob, no âmbito das obras de construção da BR-153/TO, trecho Xambioá-Wanderlândia: 
9.5.2.1. realize análise conclusiva acerca dos preços unitários contratados, por meio de comparação com o sistema Sicro ajustado às particularidades da obra, no âmbito do contrato 47/97, referente à construção da Rodovia BR-153, trecho Wanderlândia - Xambioá; 
9.5.2.2. analise a adequação dos quantitativos de serviços pagos em confronto com a realidade das obras objeto do contrato 56/00, referente à complementação da construção da Rodovia BR- 153/TO, trecho Wanderlândia - Xambioá, Anel Viário de Wanderlândia e acesso ao Porto de Xambioá. No caso de verificação de falhas de projeto básico, com infração ao art.6º, inciso IX, da Lei 8.666/93, promover a audiência dos responsáveis, inclusive dos técnicos que aprovaram o projeto; 
9.5.2.3. efetue as medidas saneadoras necessárias à confirmação da execução de serviços sem a cobertura contratual, bem como dos indícios de irregularidades no processo licitatório que sustentou o contrato 56/00, celebrado entre a Seinf e a empresa Egesa Engenharia S.A, levando em consideração a viabilidade técnica e operacional de outra empresa executar os serviços contratados, que não a referida empresa, detentora do contrato 47/97, promovendo -se a realização das audiências cabíveis; 
9.5.2.4. verifique a ocorrência de pagamento em duplicidade de serviços compreendidos no escopo dos contratos 56/00 e 47/97, bem como avalie os efeitos do contrato 56/00 no custo total do trecho de 88km referente ao contrato 47/97; 
9.5.2.5. promova, no processo apartado, a audiência dos membros da comissão que assinaram o termo de recebimento definitivo de obra, em virtude dos trechos construídos sob o amparo dos contratos 47/97 e 56/00 já apresentarem graves sinais de deterioração, em menos de seis meses após a expedição do referido termo; 
9.5.3. promova, com apoio no art. 43, inciso II, da Lei 8.443/92, a audiência dos técnicos do Dnit e da Seinf responsáveis pela aprovação do projeto básico das obras de construção da Rodovia TO-010, trecho Pedro Afonso - Santa Maria, para que, no prazo de quinze dias, apresentem razões de justificativa em virtude da aprovação de projeto básico precário, sem o nível de detalhamento exigido pelo art. 6o, inciso IX, da Lei 8666/93; 
9.5.4. Avalie a adequação dos orçamentos determinados no subitem 9.4.1, a serem elaborados pelo Dnit, referentes aos contratos 002, 003, 004, 005 e 006/99, bem como adote as providências necessárias ao saneamento das irregularidades relacionadas a sobrepreço, caso sejam confirmadas; 
9.5.5. monitore o cumprimento das demais determinações dirigidas à Secretaria de Infraestrutura do Estado do Tocantins e ao Departamento Nacional de Infraestrutura terrestre; 
9.6. autorizar a utilização da prerrogativa prevista no art.101 da Lei 8.443/92, referente à requisição de serviços técnicos especializados, caso a natureza dos trabalhos determinados no subitens 9.5.1 e 9.5.2 assim recomende; 
9.7. remeter cópia deste Acórdão, bem como do Relatório e Voto que o fundamentam aos seguintes órgãos: 
9.7.1. Comissão Mista de Planos, Orçamentos Públicos e Fiscalização do Congresso Nacional, informando-lhe que, nas fiscalizações realizadas nos contratos 02/99, 03/99, 04/99, 05/99 e 06/99, celebrado entre a Secretaria de Infraestrutura do Estado do Tocantins e as Empresas Egesa, CCM, Construmil, EIT e Via, respectivamente, referentes às obras de construção da Rodovia BR-242, trecho Peixe-Paranã-Taguatinga, foram detectados fortes indícios de sobrepreço, fatos que representam potencial risco de dano ao erário e recomendam o enquadramento, especificamente desses contratos, no art. 97, §2º, I e II, da Lei 10.934/04 (LDO 2005) , até que sejam examinados por este Tribunal os orçamentos dos respectivos contratos, a serem elaborados pelo Dnit, com base no sistema Sicro; 
9.7.2. Ministério Público Federal no Tocantins, Instituto Brasileiro do Meio Ambiente e dos Recursos Naturais Renováveis - Ibama, Fundação Nacional do Índio - Funai, Departamento Nacional de Infraestrutura de Transportes - Dnit e Secretaria de Infraestrutura do Estado do Tocantins - Seinf para conhecimento e providências cabíveis. 
6.11. Leitura atenta da decisão acima permite concluir que não se verifica qualquer impropriedade neste processo. Isto porque se observou a determinação proferida no âmbito do Acórdão 1777/2004-TCU-Plenário, bem como se efetuou adequadamente a análise de sobrepreço, tendo em vista que o preço referencial mais confiável é aquele obtido em sistema oficial com data-base mais próxima possível daquela definida no contrato. 
6.12. Importante, ainda, considerar que o Acórdão 2127/2006-TCU-Plenário, proferido no âmbito do TC Processo 002.222/2007-5 (TCE) que caracterizou o débito referente ao Contrato 200/96 (obra na rodovia BR-230) , destacou a impropriedade da metodologia adotada pela Secex-TO de forma conclusiva, senão veja-se a seguinte explanação do voto da decisão ora recorrida (peça 145, p. 10) : 
54. Quanto à suposta divergência entre o corpo técnico da Secex-TO e da Secob, considero que a matéria já foi exaurida pelo Acórdão 2127/2006-TCU-Plenário, que tratou especificamente desse assunto, entendendo ser inadequada a metodologia utilizada pela Secex-TO, que afastou a existência de sobrepreço baseada em correção dos valores do contrato a partir da data-base em 1996, até 2004, utilizando o Índice Nacional de Custos da Construção - INCC da Fundação Getúlio Vargas. 
55. Com efeito, a correção ou a retroação de referenciais de preços, como o Sicro, por longos períodos não se presta para a verificação da compatibilidade dos valores contratados com os praticados no mercado à época do ajuste, uma vez que correções monetárias por períodos demasiadamente longos geram distorções, por não considerarem outras variáveis incidentes sobre a variação de preços. Ainda mais se utilizado um índice de preços que não me parece o mais adequado para refletir a variação de custos de obras rodoviárias. 
6.13. Ademais o consórcio ora recorrente também fora condenado em débito e em multa no âmbito do Acórdão 2511/2015-TCU-Plenário proferido no julgamento do TC Processo 002.222/2007-5, e que se encontra em fase recursal. 
6.14. Quanto à responsabilização do Sr. José Francisco dos Santos, não é possível aplicar o mesmo entendimento proferido no âmbito do Acórdão 2511/2015-TCU-Plenário quanto à responsabilização do indigitado, que teve suas contas julgadas regulares com ressalva. Diante da importância e da clareza de exposição dos fatos que demonstram a culpa do indigitado, considera-se importante reproduzir as constatações feitas pela decisão ora recorrida acerca da adequabilidade da responsabilização do recorrente, com o que se anui plenamente (peça 145, p. 3-5, itens 21-38) : 
21. Concessa vênia, entendo de forma diversa ao Ministério Público de Contas, o qual propugna, em respeito aos princípios da segurança jurídica e da isonomia, aplicar ao presente caso o mesmo tratamento do Acórdão 2511/2015-TCU-Plenário, relatado pelo insigne Ministro André Luís de Carvalho, ou seja, o acolhimento das razões de justificativa do Sr. José Francisco dos Santos. 
22. O citado responsável teve ampla participação em todas as etapas do empreendimento. Foi o signatário do Convênio DNER PG-173/96 e dos seus oito primeiros termos aditivos (TC Processo 003.454/2005-8, peça 34, p. 14-35) . A Secretaria de Transportes e Obras do Estado do Tocantins (SETO) também elaborou o edital de licitação, conduziu o processo licitatório e assinou o Contrato 47/97 (TC Processo 003.454/2005-8, peça 20, p. 16-24) . 
23. Desse modo, alinho-me ao entendimento da unidade instrutiva de seria razoável exigir do defendente - como gestor responsável pela condução do procedimento de licitação e signatário do contrato -, o conhecimento do preço e sua relação com os parâmetros de mercado, já que o orçamento-base do certame foi elaborado por sua Secretaria. 
24. Deve ser considerada também toda a situação fática que envolveu a execução do objeto, eivado de vícios constatados no relatório de fiscalização original, tal como o recebimento da obra fora das especificações técnicas. 
25. O orçamento original da SETO (fls. 1 a 16, peça 21, do TC Processo 003.454/2005-8, em apenso) previa o total de R$ 26.099.505,55 para a construção da rodovia. A Secex-TO efetuou comparação dos preços unitários desta planilha com o Sicro, em itens que perfizeram R$ 13.563.491,04 deste total. Verificou que, aos preços constantes no Sicro, estes mesmos serviços teriam totalizado apenas R$ 11.687.890,95. Constatou, assim, para uma amostra de 51,97% do orçamento, um excedente de R$ 1.875.600,09, o que significa um sobrepreço médio de 16,05% já no orçamento do projeto básico. 
26. Por sua vez, a proposta do Consórcio Via/Egesa ofertada no certame foi de R$ 39.985.046,03 (fls. 17 a 22, peça 21, do TC Processo 003.454/2005-8) , referenciada à mesma data base (novembro/1996) , desrespeitando flagrantemente os preços unitários e total do orçamento base da SETO. Tal situação revela grave descumprimento da Lei de Licitações e Contratos, em particular das previsões dos arts. 43, inciso IV e 48, inciso II, in verbis: 
 (...) 
27. Tal ilegalidade está diretamente atrelada ao sobrepreço e deveria ter sido detectada pelo gestor que homologou o certame licitatório, mesmo que não tivesse formação em engenharia. É digno de nota que a última medição comprova que foram realizados pagamentos no montante de R$ 51.572.978,88 no âmbito da referida avença, praticamente o dobro do valor originalmente orçado pela SETO. 
 (...) 
28. As falhas verificadas na BR-153, no bojo do Contrato 47/97, também não foram um episódio isolado na gestão do Sr. José Francisco dos Santos, visto que o responsável foi multado em R$ 25.000,00 pelo Acórdão 1777/2004-TCU-Plenário, proferido no âmbito do levantamento de auditoria que originou o presente feito (TC-Processo 006.653/2000-4) , por irregularidades constatadas na obra da rodovia TO-010. Ocorrências semelhantes às tratadas nestes autos foram verificadas nas obras da BR-230/TO. Embora o Acórdão 2511/2015-TCU-Plenário tenha excluído sua culpabilidade em vista do pouco tempo de criação do Estado de Tocantins, esperava -se que, diante de empreendimentos de grande vulto e de vital importância para o ente federativo, o gestor supervisionasse tais obras com maior cuidado e dedicação. 
29. Como se vê, o débito deve ser imputado ao defendente em virtude da inadequada supervisão dos atos praticados no âmbito da SETO e da ausência da conferência até mesmo de aspectos formais relacionados ao processo licitatório, o qual resultou numa contratação por preço muito além do estimado pela Administração, falhas que seriam perceptíveis em um exame realizado com o rigor exigido pela matéria. O poder/dever de diligência impõe ao ex-secretário a necessidade verificação da regularidade dos atos de gestão sob todos os aspectos, sobretudo da adequação do valor do contrato ao seu objeto. 
30. Além disso, o fato de a planilha orçamentária da obra ter sido submetida a posteriori para avaliação do extingo DNER, não se presta para eximir a incidência de culpa in vigilando, já que a efetiva prática do ato ocorreu sem amparo em nenhum parecer ou aprovação do órgão concedente. 
31. Também não deve ser excluída a culpabilidade do responsável em face da suposta falta de estrutura do Estado do Tocantins à época da contratação. Primeiro porque não existem indícios de tal cenário. Como foi afirmado pelo próprio defendente em sua manifestação de defesa (peça 8, fl. 28) , "optou a Administração do governo do Estado do Tocantins pela utilização de sistema próprio de preços, editado pelo órgão responsável da área, no âmbito estadual, o Dertins, contemplando todos os itens necessários à execução da obra, dando início, então, ao processo licitatório respectivo, baseando-se em planilha própria". Tal planilha, no valor de R$ 26.099.505,55, foi assinada pelo engenheiro Luiz Eduardo S. Guerra, então coordenador de estudos e projetos (peça 8, fl. 51) . Ainda verifico a presença de outros engenheiros assinado as medições da obra (peça 21, fl. 27, do TC-Processo 003.454/2005-8) . 
32. Portanto, observo que o Estado dispunha de uma tabela de custos própria e de um corpo de engenheiros, o que não parece ser característico de um órgão desestruturado. 
33. Ainda que se acolha a alegação do defendente no sentido de que à época o Estado de Tocantins era efetivamente carente de pessoal tecnicamente capacitado (peça 139) , tal informação me parece um contrassenso, pois, se o órgão estadual não dispunha de meios para executar obras tão complexas em rodovias federais, as quais sequer estavam sob sua gestão, não deveria solicitar recursos federais junto ao concedente para iniciar atividade para a qual não estava estruturado. Agindo assim, teria conduta equivalente ao dolo eventual, ou seja, assumiria o risco de realizar contratação antieconômica por que supostamente não dispõe de uma organização administrativa adequada para levar a cabo a análise de planilhas orçamentárias. 
34. Somente depois de ter praticado todos os atos inerentes à contratação, inclusive com ordem de serviço autorizando o início das obras emitida (peça 12, p. 51) , o responsável submeteu a planilha orçamentária ao então DNER para obter a liberação de recursos federais. No mínimo, esperava-se que um gestor diligente, diante da alegada falta de estrutura do Estado de Tocantins à época, deveria ter obtido o parecer do DNER antes de efetivar a contratação em tela. 
35. Ainda que o DNER posteriormente tenha aprovado os preços contratuais e considerando que a estrutura técnico-administrativa dos órgãos estaduais de Tocantins pudesse ser insuficiente, deveria o gestor diligente ter se cercado de cuidados na contratação da obra, mormente na análise dos preços unitários. 
36. Em linha com a unidade técnica, entendo que a responsabilidade pela aprovação a aprovação do projeto básico, incluído o orçamento, de um empreendimento é de responsabilidade do órgão que conduz a licitação. A aprovação posterior do DNER possibilitou a liberação de verbas federais para o empreendimento. No entanto, os atos irregulares anteriormente praticados pela gestão estadual não são elididos por tal aprovação. 
37. Por fim, o orçamento aprovado pelo DNER se refere à proposta apresentada pelo Consórcio Via/Egesa, no valor de R$ 39.985.046,03. Porém, o superfaturamento apurado decorre da planilha da última medição, no valor de R$ 51.572.978,88, o que denota terem ocorrido significativas modificações nos quantitativos de serviços originalmente contratados, os quais não podem ser imputados aos gestores do DNER. 
38. Portanto, rejeito as alegações de defesa apresentadas pelo Sr. José Francisco dos Santos e o condeno, em solidariedade com o Consórcio Via/Egesa, ao pagamento da integralidade do débito apurado. 
6.15. Leitura atenta do trecho acima permite concluir que o presente caso concreto se reveste de provas que sustentam a responsabilização do recorrente e impedem a aplicação do princípio da isonomia a fim de modificar o julgamento de suas contas. Não há que se falar em contas regulares com ressalva diante de provas contundentes de conduta no mínimo culposa (negligência, imperícia e imprudência) do agente público responsável pela condução do certame licitatório, contratação e execução contratual ora analisada, conforme relato transcrito acima. 
6.16. Reforce-se que, no Acórdão 1777/2004-TCU-Plenário, o recorrente também fora apenado em multa, tendo em vista que suas razões de justificativa foram rejeitadas, indicando a sua culpabilidade. Portanto, não se verifica nos presentes autos qualquer violação ao princípio da isonomia. 6.17. Os fatos acima caracterizados pelo voto da decisão recorrida demonstram de forma cabal a adequada responsabilização dos recorrentes que não obtiveram êxito em afastar com suas alegações o julgamento anteriormente proferido pela Corte de Contas. 6.18. Superadas as preliminares, passa-se à análise de mérito dos argumentos apresentados pelos recorrentes.   
MÉRITO  
7. Delimitação 
7.1. Constitui objeto do presente recurso definir se a metodologia adotada para o cálculo do débito foi a mais adequada para o caso concreto. 
8. Débito 
8.1. Argui-se a necessidade de afastar o débito solidário, com base nas seguintes alegações (peças 186, 200 e 201) : 
a) a diferença entre as obras indicadas no projeto básico e as obras que efetivamente foram realizadas decorre de falha do projeto que não pode ser imputada à Via Engenharia, mas somente à Administração (peça 200, p. 4) ; 
b) não houve a realização de projeto inadequado nem recebimento por prestações contratuais não realizadas, ou seja, não houve a prática de qualquer ato ilícito pela contratada (peça 200, p. 10-11) ; 
c) não cabe aplicação da teoria da responsabilidade objetiva; devem ser apresentadas provas da participação da empresa para a ocorrência do dano (peça 200, p. 13) ; 
d) a proposta foi apresentada de acordo com os parâmetros do edital e adequados à realidade regional; 
e) a aprovação dos preços não foi ato de responsabilidade do então secretário estadual de transportes (peça 201, p. 4-10) ; 
f) os critérios para apuração do débito são ilegais e frágeis; não havia obrigatoriedade de utilização do Sicro, as decisões referidas pelo relatório do acórdão recorrido foram proferidas após a contratação em análise e não podem retroagir para obrigar a utilização do referido sistema; 
g) as determinações desta Corte acerca da utilização do Sicro foram direcionadas para o DNER no sentido de aprimorar o sistema, devendo a apuração de débito realizada com base nesse sistema se dirigir apenas ao DNER, a quem se determinara sua aplicação; 
h) somente em 2010 o Sicro poderia ser utilizado como parâmetro legal para apuração e imputação de débito; i) o DNER é entidade especializada em obras e a Secretaria de Transportes e Obras do TO não o era à época da contratação quando não havia departamento especializado em obras, nem internet e o Sicro era assunto interno ao DNER; 
j) não era possível acompanhar as decisões da Corte pelo DOU devido à falta de pessoal; 
k) foi acertada a decisão de encaminhar o processo de contratação do consórcio Egesa/Via para aprovação do DNER diante da experiência da entidade no assunto, tendo executado apenas o que fora aprovado e autorizado pelo detentor dos recursos; 
l) a documentação estava assinada pelo recorrente diante da necessidade de formalização do processo, o que não caracteriza a realização de gastos ou despesas, não gerando responsabilidade; 
m) o sobrepreço imputado não contém o menor grau de segurança para justificar a imposição de uma condenação tão significativa (peça 186) ; 
n) relatório da PINI também aplicou o Sicro 2 como a Secex-TO e concluiu pela inexistência de sobrepreço; 
o) o TCU apenas utilizou o Sicro a partir de 1999 e ele só se tornou obrigatório por lei em 2010; 
p) princípio da legalidade para exigência de parâmetros oficiais de preços; 
q) não se utilizava o Sicro 1 ante a falta de confiabilidade e precisão; 
r) o TCU utilizou o Sicro 2 como parâmetro para cálculo de sobrepreço em obras que utilizaram o Sicro 1 como referência e reconheceu que o Sicro 1 não poderia ser utilizado como referência, conforme Acórdãos 166/2004, 596/2005 e 1438/2005, todos do Plenário (peça 186, p. 13-18) ; 
s) o Sicro 1 não traduz a realidade da composição dos serviços executados na obra e seu uso pode gerar distorções, como no caso de desmatamento e destocamento de árvores de até 0,15 m, corpo bueiro simples tubular de concreto de diâmetro de 1m e escavação e carga de material primeira categoria (peça 186, p. 19-26) ; e 
t) o Sicro 2 se aproxima da realidade das obras pelo país; e ao ser aplicado de forma deflacionada na presente contratação demonstra que a construção da BR 153/TO foi conduzida de maneira proba, transparente e dentro da realidade da construção civil (peça 186, 45-48) . 
8.2. Pedem para afastar o débito solidário a eles imputado. 
Análise 
8.3. Não assiste razão aos recorrentes. Explica-se. 
8.4. Os recorrentes reapresentam os mesmos argumentos colacionados aos autos em sede de alegações defesa que foram exaustivamente rebatidos tanto pelo relatório como pelo voto que embasaram a decisão recorrida. Anui-se integralmente à análise realizada pela unidade técnica especializada Secob reproduzida no relatório (peça 146) e pelo voto da decisão recorrida (peça 145) . Explica-se. 
8.5. Incialmente, informe-se que a responsabilização do Sr. José Francisco dos Santos decorreu da sua atuação culposa na presente contratação e não simplesmente por ter encaminhado o processo ao DNER, mas sim por impulsionar o processo contendo vícios na contratação do Consórcio Egesa/Via Engenharia (Contrato 47/97) bem como pelos atos posteriores que concorreram para o dano ao erário, conforme descrição dos fatos irregulares no item 6.14 desta instrução. O recorrente não atuou conforme o esperado do agente público médio, colocando em risco o interesse público, o que veio a se concretizar conforme a caracterização do dano ao erário pela decisão recorrida. Daí decorre a solidariedade pelo débito nos termos da lei. 
8.6. Note-se que a solidariedade quanto ao presente débito fundamenta-se no art. 16, parágrafo segundo da Lei 8443/1992: 
Art. 16. As contas serão julgadas: 
 (...) 
III - irregulares, quando comprovada qualquer das seguintes ocorrências: 
 (...) 
c) dano ao Erário decorrente de ato de gestão ilegítimo ao antieconômico; 
d) desfalque ou desvio de dinheiros, bens ou valores públicos. 
 (...) 
§ 2° Nas hipóteses do inciso III, alíneas c e d deste artigo, o Tribunal, ao julgar irregulares as contas, fixará a responsabilidade solidária: 
a) do agente público que praticou o ato irregular, e 
b) do terceiro que, como contratante ou parte interessada na prática do mesmo ato, de qualquer modo haja concorrido para o cometimento do dano apurado. 
8.7. Nessa linha, tem-se que o consórcio Egesa/Via Engenharia, contratado no âmbito do Contrato 47/97 em análise, é solidário no débito, pois atuou em desfavor do interesse público ao cotar preços unitários muito superiores aos estabelecidos no mercado à época da contratação, impondo sobrepreços irregularmente à Administração pública com o consentimento do agente público responsável. 
8.8. Atente-se que para o órgão de controle verificar a existência de sobrepreço deve-se partir de uma referência. A adoção de referencial de preço permite, ao se comparar orçamentos, verificar a existência de preços inexequíveis, subpreços e também sobrepreços. Ao se adotar um referencial, está-se impondo automaticamente um limitador de preço: acima dele, tem-se sobrepreço, muito abaixo: subpreço ou até mesmo preço inexequível, no mesmo patamar, tem-se o preço de mercado respeitado. 
8.9. Admitir, no âmbito da Administração Pública, um custo maior, impõe ao gestor apresentar justificativas técnicas razoáveis em face dos princípios da economicidade e da eficiência, o que não foi feito no presente caso concreto. Nessa linha, impôs ao interesse público encargo desnecessário, tendo em vista os valores pagos não coincidirem com o valor de mercado da época. 
8.10. A decisão recorrida não penalizou os recorrentes pela não utilização do Sicro 1, mas sim pelo pagamento de serviços com sobrepreço, o que poderia ter sido evitado caso fossem adotados preços de mercado da época que não precisavam ser necessariamente retirados de um sistema referencial de preço, mas simplesmente do que era praticado no mercado, o que se reflete no Sicro 1. No entanto, cobraram-se preços unitários muito superiores aos de mercado da época, o que se comprovou mediante avaliação pelo uso de sistema referencial de preço, impondo-se, assim, o ressarcimento ao Erário. 
8.11. A inexistência de lei à época dos fatos determinando o uso do Sicro como referencial de preços não impede a verificação de sobrepreço pelo órgão de controle nem a responsabilização dos agentes que deram causa ao dano com base nesse sistema, que é um instrumento de análise. 
8.12. A competência desta Corte emana da Constituição Federal/1988 que também prevê princípios norteadores da Administração Pública, claramente violados no presente caso concreto, como os princípios da eficiência e da economicidade, impondo o ressarcimento do dano, diante da constatação de superfaturamento a partir da utilização do referencial de preço considerado mais adequado pelo órgão julgador ao caso concreto. 
8.13. A existência de decisões do TCU posteriores ao presente caso concreto acerca da utilização do Sicro não impede a utilização neste processo do Sicro 1 como referência. Como esclarecido anteriormente, o Sicro 1 é referencial de preço utilizado pela Corte de Contas como ferramenta para o exercício de suas competências constitucionais. Ressalve-se que a decisão recorrida também mencionou decisões anteriores à presente contratação, como os Acórdãos 20/1996 e 50/1996, ambos do Plenário. 
8.14. Nesse mesmo sentido, o fato de não haver, à época, obrigação legal de se considerarem os custos do Sistema Sicro como limite máximo nas contratações de obras rodoviárias - o que veio a se firmar a partir da edição da Lei de Diretrizes Orçamentárias de 2009 -, não diminui a sua legitimidade como ferramenta adequada para verificação dos preços de mercado. 
8.15. Note-se que a utilização do referencial de preço não é direcionada a determinado órgão ou entidade ou empresa ou agente público, mas é instrumento de análise de preços que irá atingir igualmente todos os responsáveis envolvidos na contratação e não apenas determinado órgão, como querem os recorrentes. 
8.16. Ademais, a análise da Secob considerou a necessidade de realizar ajustes nas composições de preço unitário dos serviços de construção rodoviária de referência, acatando em seu parecer ponderações realizadas pelos recorrentes, veja-se a seguinte explanação constante do voto da decisão vergastada (peça 145, p. 10) : 53. Nesse aspecto, diversos argumentos apresentados pelos responsáveis em etapas processuais anteriores foram acolhidos e considerados no último comparativo de preços realizado pela Secob (instrução à peça 18 do TC Processo 003.454/2005-8) . Por exemplo, foram incluídos nas referências inicialmente utilizadas pela Secex-TO o transporte de materiais nas composições do Sicro, assim como os encargos adicionais de mão de obra, o que reduziu o percentual de sobrepreço apurado na amostra analisada do Contrato 47/97 de 94,7% para 81%, percentual ainda bastante elevado. 
8.17. É preciso salientar a análise acurada realizada pela unidade técnica que se debruçou no enfrentamento das questões e laudos apresentados pelos recorrentes, acolhendo quando possível as alegações e as afastando quando descabidas. 
8.18. Verifica-se à peça 15, p. 41-50 e peça 16, p. 1-14 do TC Processo 003.454/2005-8 que a Secob realizou análise exaustiva e detalhada da composição do Sicro 1 de acordo com as peculiaridades do caso concreto, não tendo sido identificadas as alegadas distorções. Note-se que, na referida instrução, a Secob analisou pormenorizadamente as ponderações dos recorrentes acatando ajustes sugeridos quando procedentes. 
8.19. Ademais, o Acórdão 50/1996-TCU-Plenário destacou que os preços do Sicro 1 estariam superdimensionados, o que beneficia os indigitados diante do seu conservadorismo (grifos acrescidos) : 5. Autorizar a inclusão do Departamento Nacional de Estradas de Rodagem no Plano de Auditorias do Tribunal, com vistas a verificar a estrutura de formação de custos rodoviários adotados por aquela Autarquia e a execução dos contratos, haja vista os indícios de superdimensionamento dos custos e as irregularidades na execução dos contratos, conforme consta do TC-006.338/94-2 e deste Relatório de Auditoria.
8.20. As obras na BR-153/TO contaram com recursos repassados à Secretaria dos Transportes e Obras do Estado de Tocantins (SETO) por força do Convênio DNER PG- 173/96 (Siafi 317.619) , celebrado com o extinto Departamento Nacional de Estradas de Rodagem (DNER) . Esse instrumento, após a realização de nove termos de aditamento que elevaram o seu valor original, previu aporte federal de R$ 46.768.992,78, importância que, somada ao valor da contrapartida estadual (R$ 5.196.554,75) resultava no valor total conveniado de R$ 51.965.547,53. 
8.21. Os serviços da rodovia foram contratados entre a SETO e o Consórcio Egesa/Via, constituído pelas empresas Egesa Engenharia S.A. e Via Engenharia S.A., por intermédio do Contrato 47/97, no valor original de R$ 39.985.046,03. No entanto, foram realizados pagamentos no importe total de R$ 51.572.978,88 no âmbito do citado ajuste, incluindo os reajustamentos contratuais, de acordo com a 14ª medição final (peça 21, fl. 31, do TC Processo 003.454/2005-8, em apenso) . 
8.22. Conforme instrução inserta à peça 18 do TC Processo 003.454/2005-8, o superfaturamento do Contrato 47/97 foi calculado considerando os quantitativos finais, após a 14ª medição, em uma amostra de 60,4% da planilha orçamentária da obra. Nessa parcela do orçamento, foi constatado um sobrepreço médio de 81%, equivalentes a R$ 13.479.824,17 (data-base em novembro/1996) . 
8.23. Sobre esse montante do débito, ainda foi somado o valor R$ 462.125,66, relativo aos pagamentos de reajuste contratual sobre os valores tidos por superfaturados. Desse modo, o total do suposto prejuízo ao erário, incluído o reajuste incidente sobre o contrato, foi de R$ 13.941.949,83. Consoante exame realizado pela então Secob-2 (peça 18, fl. 44, do TC Processo 003.454/2005-8) , considerando o valor total pago a preços iniciais, R$ 49.863.519,50, o reajuste contratual incidiu em uma parcela de 59% deste valor, ou seja, R$ 29.419.175,76. Sobre este montante, incidiu um reajuste de 5,81%, em valores absolutos, R$ 1.709.459,38. Assim, aplicando-se os mesmos percentuais sobre o valor do superfaturamento a preços iniciais, obteve-se o superfaturamento decorrente do reajustamento incidente sobre o valor do sobrepreço. 
8.24. Veja-se, ainda, à peça 18, p. 31-46 do TC Processo 003.454/2005-8 que a Secob adotou medidas benéficas aos responsáveis ao considerar o valor de débito na data das últimas medições, o que possibilitou a incidência de juros e atualização monetária a partir do fim do contrato e não do início, o que também vai ao encontro da economia processual. 
8.25. Nesse sentido, não há que se fazer reparos nas conclusões da Secob quanto ao valor do sobrepreço, na medida em que os cálculos apresentados foram em benefício dos responsáveis, pois levaram em consideração as peculiaridades do caso concreto, aceitando-se, inclusive, alguns ajustes indicados pelos recorrentes em sede de alegações de defesa. 
8.26. Conforme exposto anteriormente nesta instrução e entendimento majoritário desta Corte (como dispôs o Acórdão 2127/2006-TCU-Plenário) , não cabe aplicação adaptada do Sicro 2 mediante aplicação de índice de preços de forma retroativa, tendo em vista as distorções oriundas dessa metodologia. 
8.27. Os recorrentes não apresentam justificativas técnicas hábeis a comprovar a necessidade de afastar o preço previsto no Sicro 1 para os itens em que foram identificados sobrepreços pela unidade técnica especializada. As distorções citadas pelos recorrentes no Sicro 1 foram analisadas e afastadas adequadamente pelo relatório da decisão recorrida, senão veja-se peça 146, p. 43-45 e 51-52: 
223. Sobre a composição do serviço "desmatamento e destocamento árvores até 0,15m", verifica-se que a utilização de um equipamento mais caro na tabela atualizada do sistema (D8T ao invés do D6D) é parcialmente compensada com o aumento da produtividade da equipe considerada na composição (de 1.296 para 1.444 m2) , em razão da maior potência do equipamento (de 104 para 231 kW) , o que redunda em uma diferença pouco expressiva. Além disso, não restou demonstrada a efetiva utilização do trator de esteiras D8T na execução da atividade. 
224. Quanto ao adicional relativo ao consumo de "ferramentas" não previsto na composição do Sicro 1, observa-se que não existe tal previsão na composição atualizada do Sicro 2 (conforme demonstrado na composição abaixo) , pois o consumo de ferramentas manuais na execução do serviço é desprezado, por ser predominantemente executado com equipamento mecânico (trator de esteiras) . 
 (...) 
225. Já a alegação de ausência das despesas com o "transporte de materiais" na composição do Sicro 1 para o serviço de "corpo bueiro simples tubular de concreto, diâmetro de 1m", entende-se que decorre justamente da metodologia adotada na orçamentação do empreendimento, ao considerar tais despesas de maneira isolada na planilha de custos diretos, conforme pode ser visto nos trechos da planilha da contratação apresentados a seguir: 
 (...) 
226. Da análise da planilha, depreende-se que R$ 10.280.245,63 (ou, aproximadamente 21% do valor global do contrato) referem-se a serviços de transporte orçados de maneira isolada, em composições próprias. Desse valor, pelo menos R$ 1.611.890,04 referem-se especificamente ao transporte comercial de material básico ou de agregados, serviços que a Egesa defende que sejam novamente considerados dentro da composição de serviço ora apresentada, o que caracterizaria duplicidade. 
227. Sobre o serviço de "escavação, carga e transporte de material de 1ª categoria", entende-se que a alegação apresentada pela Egesa de que faltam equipamentos na composição considerada pelo Sicro 1 também não deve prosperar. 
228. O serviço em questão é correspondente à composição "2 S 01 100 01 - Esc. carga transp. mat 1ª cat DMT 50m", que, conforme composição atualizada do Sicro 2 (figura abaixo) , não possui os equipamentos citados - o que faz com que a mão de obra associada também seja menor -, uma vez que eles somente são utilizados em DMTs maiores. 
 (...) 
229. Cabe salientar, ademais, que a devida análise pormenorizada das adaptações no Sicro propostas pelo consórcio contratado já foi realizada pela Secob (peça 15, p. 41-50, peça 16, p. 1- 14, TC Processo 003.454/2005-8) , tendo sido admitidos, naquela oportunidade, os ajustes considerados aplicáveis ao caso concreto. 
8.28. Leitura atenta da explanação acima permite concluir que as supostas distorções apontadas pelos recorrentes a fim de comprovar a inadequabilidade do Sistema Sicro 1 para averiguação de sobrepreço no presente caso concreto não subsistem. Anui-se ao entendimento acima, considerando superadas essas questões pontuais. 
8.29. Por fim, destaque-se que situações emergenciais ou falta de recursos técnicos e de pessoal não autorizam por si sós sobrepreços, há que se comprovar tecnicamente a necessidade de se pagar a mais por determinado serviço, o que não restou demonstrado nos presentes autos. 
CONCLUSÃO 
9. Da análise anterior, conclui-se que, em preliminar, não restou caracterizada prescrição nem violação à isonomia e, no mérito, não foi possível afastar a condenação em débito solidário e em multa diante da não superação das constatações da unidade técnica especializada no que tange ao cálculo do débito tendo em vista o emprego de metodologia adequada ao presente caso concreto. 
9.1. Dessa forma, propõe-se o não provimento do recurso.
PROPOSTA DE ENCAMINHAMENTO 
10. Ante o exposto, submete-se à consideração superior a presente análise dos recursos de reconsideração interpostos por Egesa Engenharia S.A., José Francisco dos Santos e Via Engenharia S.A. contra o Acórdão 854/2016-TCU-Plenário, propondo-se, com fundamento no art. 32 e 33, da Lei 8.443/1992 c/c art. 285 do RI/TCU: 
a) conhecer dos recursos e, no mérito, negar-lhes provimento; e 
b) comunicar da decisão que vier a ser adotada ao Procurador-Chefe da Procuradoria da República no Tocantins, aos recorrentes bem como aos demais interessados." 
3. 	O Ministério Público junto a este Tribunal, no Parecer à Peça 220, assim se manifestou:
"[...] 1. Trata-se de recursos de reconsideração interpostos pelas empresas Egesa Engenharia S.A. (peça 186) e Via Engenharia S.A. (peça 200) e pelo Sr. José Francisco dos Santos (peça 201) contra o Acórdão 854/2016-TCU-Plenário, mediante o qual este Tribunal julgou irregulares as suas contas, condenou-os solidariamente ao recolhimento de débito equivalente a R$ 13.941.949,83 em valores históricos e sancionou-os com a multa prevista no art. 57 da Lei nº 8.443/92. 
2. A condenação adveio da constatação de superfaturamento decorrente de preços excessivos no Contrato nº 47/97, celebrado entre a Secretaria de Transportes e Obras do Estado do Tocantins e o Consórcio Egesa/Via, cujo objeto era a execução de serviços de conservação e restauração na rodovia BR-153/TO, no trecho Wanderlândia/TO-Xambioá/TO. Para o pagamento dos serviços contratados, foram transferidos recursos do extinto Departamento Nacional de Estradas de Rodagem (DNER) por meio do Convênio nº PG-173/96. 
3. Em suma, considerando em conjunto as três peças recursais oferecidas, os recorrentes alegam prescrição da pretensão punitiva e da pretensão de imputação de débito, prejuízo à ampla defesa e inadequação do referencial de preços adotado para o cálculo do superfaturamento, bem como requerem tratamento isonômico em relação a precedentes deste Tribunal em processos originários da mesma fiscalização. A empresa Via Engenharia requereu, ainda, o sobrestamento desta TCE até que o Supremo Tribunal Federal julgue o Recurso Extraordinário 636.886, no qual se discute a prescritibilidade da pretensão de ressarcimento ao erário fundada em decisão de Tribunal de Contas. 
4. A Serur, após análise detida das razões recursais apresentadas, manifestou-se pelo conhecimento e negativa de provimento em relação às três reconsiderações pleiteadas (peça 215) . 
5. De fato, observo que a alegação de prescrição da pretensão punitiva não merece acolhimento, tendo em vista que o ato ordinatório das citações, consubstanciado no Acórdão 1880/2010-TCU-Plenário, foi prolatado em 04/08/2010, antes de exaurido o prazo prescricional. Tal prazo, determinado em conformidade com o entendimento uniformizado pelo Acórdão 1441/2016-TCU-Plenário, teria seu termo final em 11/01/2013, uma vez que os fatos geradores ocorreram entre 1997 e 1999, sendo aplicável a cláusula de transição definida no art. 2.028 da Lei nº 10.406/2002 (Código Civil) . 
6. O argumento referente à prescrição da pretensão de imputação de débito também não deve prosperar. A jurisprudência tanto deste Tribunal quanto das cortes superiores do Judiciário é firme no entendimento de que as ações de ressarcimento ao erário são imprescritíveis, segundo estabelecido no art. 37, § 5º, da Constituição Federal. 
7. O precedente do Superior Tribunal de Justiça, mencionado pela Via Engenharia (REsp 1.480.350/RS, Rel. Min. Benedito Gonçalves, DJe 12/04/2016) , não é suficiente para a alteração da jurisprudência dominante. Ademais, nesse julgamento, a motivação para se alvitrar a definição de prazo para uma TCE adveio da preocupação quanto a possível prejuízo ao exercício da ampla defesa em processos cujo dano seja presumido em razão de falha ou ausência da prestação de contas, situação que dificultaria a defesa do gestor caso ele fosse citado "após 30, 40 ou 50 anos dos fatos a serem provados". Tal preocupação, contudo, já recebe tratamento pelo TCU com medidas que evitam a condenação de agentes que não puderam exercer suas defesas amplamente. De toda sorte, o caso idealizado nesse precedente não corresponde ao do processo em exame, pois o dano aqui não é presumido, mas calculado com base nos valores pagos às construtoras; nos autos se encontram todos os elementos necessários ao contraditório e foram dadas todas as oportunidades para que os responsáveis trouxessem suas argumentações. 
8. Por seu turno, a pendência de julgamento do RE 636.886, mesmo reconhecida sua repercussão geral, não pode ser usada para provocar o sobrestamento desta TCE e, em última análise, de todas as tomadas de contas especiais em trâmite nesta Corte de Contas. Não tem aplicação direta no TCU, mas somente no âmbito judicial, a suspensão, que pode ser determinada pelo relator no STF do caso de repercussão geral com base no art. 1.035, § 5º, do Código de Processo Civil. Além disso, não seria razoável paralisar parcela significativa da atuação deste Tribunal e impedi-lo de cumprir seu dever institucional. 
9. O alegado prejuízo à ampla defesa das empresas e a aventada inadequação do referencial de preços adotado para a condenação em débito são assuntos reiteradamente suscitados pelos responsáveis e exaustivamente debatidos nos autos, concluindo-se pela refutação da argumentação apresentada. Alinho-me a esse posicionamento, conforme já me pronunciei em momentos anteriores (peças 68 e 140) . 
10.Quanto à isonomia pleiteada pelos recorrentes em relação aos julgamentos de processos similares, verifico descabida a solicitação de adoção do Sicro 2 como referência de preços a serem retroagidos por longo período até a data base do Contrato nº 47/97. Conforme explicado pelo Relator a quo no voto (peça 145) condutor do Acórdão 854/2016-TCU-Plenário, essa metodologia introduz distorções indesejáveis na avaliação e já foi inclusive rechaçada pelo Acórdão 2127/2006-TCU-Plenário, prolatado no processo conexo TC nº Processo 003.453/2005-0. 
11.Por outro lado, mantendo posicionamento que indiquei no pronunciamento anterior ao julgamento destas contas (peça 140) , entendo pertinente o requerimento do Sr. José Francisco do Santos para que receba tratamento isonômico em relação ao que lhe foi dispensado pelo Plenário, por unanimidade, ao prolatar o Acórdão nº 2511/2015. A situação fática enfrentada naquele julgamento guardava muita similaridade com a observada nestes autos, porém lá foi afastada sua responsabilidade. Inexistindo distinção relevante entre os casos, não percebo justificativa para decidir de forma oposta. Assim sendo, apenas em relação a este recorrente, manifesto-me favorável ao provimento do recurso, no sentido de excluí-lo do rol de responsáveis. 
12. Ante o exposto, este representante do Ministério Público de Contas alinha-se parcialmente ao encaminhamento proposto pela Serur, sugerindo, então, conhecer de todas as peças recursais em exame, negar provimento aos recursos de reconsideração oferecidos pelas empresas Egesa Engenharia S.A. e Via Engenharia S.A., mas dar provimento ao apresentado pelo Sr. José Francisco do Santos, de modo a tornar insubsistente, unicamente quanto a esse gestor, o julgamento das contas, a condenação em débito e a aplicação de multa, bem como a excluí-lo da relação processual. [...]". 
	É o Relatório.

Christiane Araujo de Oliveira (OAB-DF 43.056), Antônio Perilo de Sousa Teixeira Netto (OAB/DF 21.359), Jéssica de Oliveira Amaral (OAB/DF 248.386) e outros, representando Via Engenharia S. A.; Wellington Cristiano da Fonseca, Antônio Henrique Medeiros Coutinho (OAB/DF 34.308) e outros, representando Egesa Engenharia S/A.; Tathiane Vieira Viggiano Fernandes (27.154/OAB-DF) e outros, representando José Roberto Paixão e Maciste Granha de Mello Filho; Regis Antônio Caetano (OAB-TO 1.863), representando José Francisco dos Santos.

Subprocurador-Geral Paulo Soares Bugarin.

TOMADA DE CONTAS ESPECIAL. CONSERVAÇÃO E RESTAURAÇÃO DA BR-153/TO, TRECHO WANDERLÂNDIA-XAMBIOÁ/TO. SUPERFATURAMENTO EM VIRTUDE DE PAGAMENTOS COM PREÇOS EXCESSIVOS. CITAÇÃO. REJEIÇÃO DAS ALEGAÇÕES DE DEFESA DE ALGUNS DOS RESPONSÁVEIS. EXCLUSÃO DA RELAÇÃO JURÍDICA PROCESSUAL DE OUTROS RESPONSÁVEIS. CONTAS IRREGULARES. DÉBITO. MULTA. RECURSO DE RECONSIDERAÇÃO. ARGUMENTOS APTOS A DESCONSTITUIR PARTE DA DECISÃO RECORRIDA. PROVIMENTO PARCIAL. CIÊNCIA.

TOMADA DE CONTAS ESPECIAL (TCE)

Secretaria de Recursos (Serur); Secretaria de Fiscalização de Infraestrutura Rodoviária e de Aviação Civil (SeinfraRod).

Apreciam-se, nesta oportunidade, os Recursos de Reconsideração interpostos pelas empresas Egesa Engenharia S.A. (Peça 186) e Via Engenharia S.A. (Peça 200) , e pelo Sr. José Francisco dos Santos (Peça 201) , contra o Acórdão 854/2016-TCU-Plenário, de relatoria do Exmo. Ministro Benjamin Zymler, mediante o qual o TCU julgou irregulares as suas contas, condenou-os solidariamente ao recolhimento de débito equivalente a R$ 13.941.949,83, em valores históricos, e sancionou-os com a multa prevista no art. 57 da Lei 8.443/92, nos valores de R$ 4.200.000,00, R$ 4.200.000,00 e R$ 420.000,00, respectivamente. 
2. 	A condenação adveio da constatação de superfaturamento decorrente de preços excessivos no Contrato 47/97, celebrado entre a Secretaria de Transportes e Obras do Estado do Tocantins e o Consórcio Egesa/Via, cujo objeto era a execução de serviços de conservação e restauração na rodovia BR-153/TO, no trecho Wanderlândia/TO-Xambioá/TO. Para o pagamento dos serviços contratados, foram transferidos recursos do extinto Departamento Nacional de Estradas de Rodagem (DNER) por meio do Convênio PG-173/96. 
3. 	Em essência, considerando em conjunto as três peças recursais oferecidas, os recorrentes alegam prescrição da pretensão punitiva e da pretensão de imputação de débito, prejuízo à ampla defesa e inadequação do referencial de preços adotado para o cálculo do superfaturamento, bem como requerem tratamento isonômico em relação a precedentes deste Tribunal em processos originários da mesma fiscalização. A empresa Via Engenharia requereu, ainda, o sobrestamento do procedimento de Tomada de Contas Especial até que o Supremo Tribunal Federal julgue o Recurso Extraordinário 636.886, no qual se discute a prescritibilidade da pretensão de ressarcimento ao Erário fundada em decisão de Tribunal de Contas. 
4. 	A Secretaria de Recursos (Serur) , após análise detida das razões recursais, manifestou-se pelo conhecimento e negativa de provimento em relação às três reconsiderações (Peça 215) . 
5. 	O MPTCU alinha-se ao entendimento da Serur no que tange à prescrição do dano, à prescrição da pretensão punitiva, à imputação do débito às empresas Egesa Engenharia S.A. e Via Engenharia S.A. e quanto à isonomia pleiteada pelos recorrentes em relação aos julgamentos de processos similares. Discorda, entretanto, quanto à responsabilização do Sr. José Francisco dos Santos. Sugere conhecer de todas as peças recursais em exame, negar provimento aos Recursos de Reconsideração das empresas Egesa Engenharia S.A. e Via Engenharia S.A. e dar provimento ao recurso do Sr. José Francisco dos Santos, de modo a tornar insubsistente, unicamente quanto a este gestor, o julgamento das contas, a condenação em débito e a aplicação de multa, bem como excluí-lo da relação processual. (Peça 220) . 
6. 	O Parquet defende ser pertinente o requerimento do Sr. José Francisco dos Santos para que receba tratamento isonômico em relação ao que lhe foi dispensado pelo Plenário, por unanimidade, ao prolatar o Acórdão 2511/2015. Entende que a situação fática enfrentada naquele julgamento guardava muita similaridade com a observada nestes autos, entretanto, naquele julgado, foi afastada sua responsabilidade. Inexistindo distinção relevante entre os casos, não percebe justificativa para decidir de forma divergente, razão pela qual, apenas em relação a este recorrente, entende adequado o provimento do recurso, no sentido de excluí-lo do rol de responsáveis. 
7. 	Inicialmente, no que tange à admissibilidade, manifesto minha concordância com o entendimento da Serur e do MPTCU, para conhecer dos Recursos de Reconsideração, eis que os requisitos legais e regimentais previstos para a espécie estão devidamente atendidos. 
8. 	Quanto ao mérito, com as vênias de estilo, divirjo do Ministério Público e acolho a proposição da Unidade Técnica. 
9.	Não vislumbro como acolher as preliminares suscitadas pelos recorrentes no que tange ao afastamento de suas responsabilidades com base na prescrição e no princípio da isonomia. 
10. 	A alegação de prescrição da pretensão punitiva não merece acolhimento, considerando-se que o ato que ordenou as citações, consubstanciado no Acórdão 1880/2010-TCU-Plenário, foi prolatado em 4/8/2010, antes de exaurido o prazo prescricional. Tal prazo, determinado em conformidade com o entendimento uniformizado pelo Acórdão 1441/2016-TCU-Plenário, teria seu termo final em 11/1/2013, uma vez que os fatos geradores ocorreram entre 1997 e 1999, sendo aplicável a cláusula de transição definida no art. 2.028 da Lei 10.406/2002 (Código Civil) . 
11. 	O argumento referente à prescrição da pretensão de imputação de débito também não deve prosperar. A jurisprudência tanto deste Tribunal quanto das cortes superiores do Judiciário é firme no entendimento de que as ações de ressarcimento ao Erário são imprescritíveis, segundo estabelecido no art. 37, § 5º, da Constituição Federal. 
12. 	O precedente do STJ, mencionado pela Via Engenharia (REsp 1.480.350/RS, Rel. Min. Benedito Gonçalves) , não é suficiente para a alteração da jurisprudência dominante. Ademais, nesse julgamento, a motivação para se alvitrar a definição de prazo para uma TCE adveio da preocupação quanto a possível prejuízo ao exercício da ampla defesa em processos cujo dano seja presumido em razão de falha ou ausência da prestação de contas, situação que dificultaria a defesa do gestor caso ele fosse citado em data muito posterior aos fatos a serem provados. Tal preocupação, conforme afirmou o MPTCU, já recebe tratamento pelo TCU com medidas que evitam a condenação de agentes que não puderam exercer amplamente suas defesas. De toda sorte, o caso idealizado no precedente não corresponde ao do processo em exame, pois o dano aqui não é presumido, mas calculado com base nos valores pagos às construtoras, ademais de, nos autos, encontrarem-se todos os elementos necessários ao contraditório e terem sido dadas todas as oportunidades aos responsáveis para apresentar seus argumentos de defesa. 
13. 	Por seu turno, a pendência de julgamento do RE 636.886, mesmo reconhecida sua repercussão geral, não pode ser usada para provocar o sobrestamento desta TCE e, em última análise, de todas as Tomadas de Contas Especiais em trâmite nesta Corte de Contas. Não tem aplicação direta ao TCU, mas somente no âmbito judicial, a suspensão que pode ser determinada pelo relator no STF do caso de repercussão geral com base no art. 1.035, § 5º, do Código de Processo Civil. Além disso, não seria razoável paralisar parcela significativa da atuação deste Tribunal e impedi-lo de cumprir seu dever institucional. 
14. 	O alegado prejuízo à ampla defesa das empresas e a aventada inadequação do referencial de preços adotado para a condenação em débito são assuntos reiteradamente suscitados pelos responsáveis e exaustivamente debatidos nos autos, concluindo a Serur pela refutação da argumentação apresentada. Alinho-me a esse posicionamento também defendido pelo MPTCU. 
15. 	Quanto à isonomia pleiteada pelos recorrentes em relação aos julgamentos de processos similares, verifico não ser aplicável a solicitação de adoção do Sicro 2 como referência de preços a serem retroagidos por longo período até a data-base do Contrato 47/97. Conforme explicado pelo Relator a quo no Voto (Peça 145) condutor do Acórdão 854/2016-TCU-Plenário, essa metodologia introduz distorções indesejáveis na avaliação e já foi inclusive rechaçada pelo Acórdão 2127/2006-TCU-Plenário, prolatado no processo conexo TC Processo 003.453/2005-0. 
16. 	Entretanto, no que se refere à responsabilização do Sr. José Francisco dos Santos para que receba tratamento isonômico em relação ao que lhe foi dispensado pelo Plenário, por meio do Acórdão 2511/2015, o tema comporta controvérsias.
17. 	A exposição dos fatos, bem como os elementos constantes nos autos, deixa evidenciada a conduta do ex-gestor estadual, que teve participação em todas as etapas do empreendimento. Foi o signatário do Convênio DNER PG-173/96 e dos seus oito primeiros Termos Aditivos (TC Processo 003.454/2005-8, Peça 34, p. 14-35) . A Secretaria de Transportes e Obras do Estado do Tocantins (SETO) também elaborou o edital de licitação, conduziu o processo licitatório e assinou o Contrato 47/97 (TC Processo 003.454/2005-8, Peça 20, p. 16-24) .
18. 	Parece não ser desarrazoado exigir-se do defendente, como gestor responsável pela condução do procedimento de licitação e signatário do contrato, razoável conhecimento do preço e a sua relação com os parâmetros de mercado, eis que o orçamento-base do certame foi elaborado por sua Secretaria.
19. 	Não se pode perder de vista, também, toda a situação fática que envolveu a execução do objeto, eivado de vícios constatados no relatório de fiscalização original, tal como o recebimento da obra fora das especificações técnicas.
20. 	Como pode ser extraído dos autos, o orçamento original da SETO (fls. 1 a 16, Peça 21, do TC Processo 003.454/2005-8, em apenso) previa o total de R$ 26.099.505,55 para a construção da rodovia. A Secex-TO efetuou comparação dos preços unitários desta planilha com o Sicro, em itens que perfizeram R$ 13.563.491,04 deste total. Verificou-se que, aos preços constantes no Sicro, estes mesmos serviços teriam totalizado apenas R$ 11.687.890,95. Constatou-se, assim, para uma amostra de 51,97% do orçamento, um excedente de R$ 1.875.600,09, o que significa sobrepreço médio de 16,05% já no orçamento do projeto básico. 
21. 	Por sua vez, a proposta do Consórcio Via/Egesa foi de R$ 39.985.046,03 (fls. 17 a 22, Peça 21, do TC Processo 003.454/2005-8) , referenciada à mesma data-base (novembro/1996) , desrespeitando os preços unitários e o total do orçamento base da SETO. Tal situação revela descumprimento da Lei de Licitações e Contratos, em particular da previsão dos arts. 43, inciso IV, e 48, inciso II, conforme bem registrou a Serur, trazendo à baila dados da instrução da Secretaria de Fiscalização de Infraestrutura Urbana, por ocasião da instrução da TCE (Peça 128) . Tal irregularidade está diretamente vinculada ao sobrepreço e poderia ter sido detectada pelo gestor que homologou o certame licitatório, ainda que não tivesse formação em engenharia. Deve ser lembrado que a última medição comprova que foram realizados pagamentos no montante de R$ 51.572.978,88 no âmbito da referida avença, praticamente o dobro do valor originalmente orçado pela SETO. 
22. 	Tenho por relevante reproduzir a informação da Serur de que as falhas verificadas na BR-153, no bojo do Contrato 47/97 não constituíram episódio isolado na gestão do Sr. José Francisco dos Santos, visto que o responsável foi multado em R$ 25.000,00 pelo Acórdão 1777/2004-TCU-Plenário, proferido no âmbito do levantamento de auditoria que originou o presente feito (TC Processo 006.653/2000-4) , por irregularidades constatadas na obra da rodovia TO-010. Ocorrências semelhantes às tratadas nestes autos foram constatadas nas obras da BR-230/TO. Por outro lado, verifico que o Acórdão 2511/2015-TCU-Plenário realmente excluiu a culpabilidade do ex-gestor, tendo em vista o pouco tempo de criação do Estado de Tocantins, mas esperava-se que, diante de empreendimentos de grande vulto e de vital importância para o ente federativo, a supervisão merecesse especial atenção por parte do ex-Secretário.
23. 	Concordo com a Serur quando sustenta que o fundamento para imputação do débito a este responsável está na inadequada supervisão que exerceu dos atos praticados no âmbito da SETO e da ausência da conferência até mesmo de aspectos formais relacionados ao processo licitatório, o qual resultou numa contratação por preço muito além do estimado pela Administração, falhas que seriam perceptíveis em um exame realizado com o rigor exigido pela matéria. O poder/dever de diligência impunha ao ex-Secretário a necessidade de verificação da regularidade dos atos de gestão sob todos os aspectos, sobretudo da adequação do valor do contrato ao seu objeto. 
24. 	Ademais, vislumbro não prosperar o argumento de que o seu ato teria sido submetido à avaliação do extinto DNER, o que afastaria as falhas apontadas. Ora, a planilha orçamentária da obra foi realmente submetida, a posteriori, à avaliação daquele órgão, mas tal fato não possui o condão de elidir o sobrepreço apurado nos autos, e a efetiva prática do ato ocorreu sem amparo em parecer algum ou aprovação do órgão concedente. 
25. 	Também não vejo fundamento para excluir, a priori, a culpabilidade do responsável em face da falta de estrutura do Estado do Tocantins à época da contratação. Como foi afirmado pelo próprio defendente (Peça 8, fl. 28) , "optou a Administração do governo do Estado do Tocantins pela utilização de sistema próprio de preços, editado pelo órgão responsável da área, no âmbito estadual, o Dertins, contemplando todos os itens necessários à execução da obra, dando início, então, ao processo licitatório respectivo, baseando-se em planilha própria". Tal planilha, no valor de R$ 26.099.505,55, foi assinada pelo engenheiro Luiz Eduardo S. Guerra, então coordenador de estudos e projetos (Peça 8, fl. 51) . Ainda foi constatada, no processo, a presença de outros engenheiros assinando as medições da obra (Peça 21, fl. 27, do TC Processo 003.454/2005-8) . 
26. 	Assim, os elementos juntados levam ao entendimento inicial de que o Estado dispunha de certa estruturação, ainda que diferente dos demais órgãos com maior expertise em obras rodoviárias, pois foi capaz de produzir uma tabela de custos própria, além de possuir corpo de engenheiros. 
27. 	Deve ser lembrado também que, somente depois de ter praticado todos os atos inerentes à contratação, inclusive com ordem de serviço autorizando o início das obras (Peça 12, p. 51) , o responsável submeteu a planilha orçamentária ao então DNER para obter a liberação de recursos federais. 
28.	Ora, esperava-se do gestor diligente, diante da alegada falta de estrutura do Governo do Estado de Tocantins à época, que solicitasse/aguardasse manifestação prévia do DNER antes de efetivar a contratação em tela. 
29. 	Ainda que o DNER posteriormente tivesse aprovado os preços contratuais e considerando que a estrutura técnico-administrativa dos órgãos estaduais do Tocantins pudesse ser deficiente, deveria o gestor, por prudência, cercar-se de maiores cuidados na contratação da obra, mormente na análise dos preços unitários. 
30. 	Em linha com a unidade técnica, entendo que a responsabilidade pela aprovação do projeto básico, incluído o orçamento, de um empreendimento é encargo do órgão que conduz a licitação. A aprovação posterior do DNER, que possibilitou a liberação de verbas federais para o empreendimento, não elide os atos irregulares anteriormente praticados pela gestão estadual. 
31. 	Por fim, o orçamento aprovado pelo DNER se refere à proposta apresentada pelo Consórcio Via/Egesa, no valor de R$ 39.985.046,03. Porém, o superfaturamento apurado decorre da planilha da última medição, no valor de R$ 51.572.978,88, o que denota terem ocorrido significativas modificações nos quantitativos de serviços originalmente contratados, os quais não podem ser imputados aos gestores do DNER. 
32. 	Assim, não vejo, nesse contexto, como afastar a responsabilidade do Sr. José Francisco dos Santos.
33. 	Quanto aos argumentos referentes à formula de cálculo do débito imputado aos recorrentes, mais uma vez concordo com a proposta apresentada pela Serur, que anui integralmente à análise realizada pela unidade técnica especializada em obras, reproduzida no Relatório (Peça 146) e no Voto da decisão recorrida (Peça 145) , todos eles tendo por base a jurisprudência dominante neste Tribunal sobre a matéria.
34. 	Como visto, os argumentos apresentados pelos recorrentes, idênticos aos colacionados aos autos em sede de alegações defesa, exaustivamente rebatidos tanto pelo Relatório como pelo Voto que embasaram a decisão recorrida, foram os seguintes:
	a) a diferença entre as obras indicadas no projeto básico e as obras que efetivamente foram realizadas decorre de falha do projeto, que não pode ser imputada à Via Engenharia, mas somente à Administração (Peça 200, p. 4) ; 
	b) não houve a realização de projeto inadequado nem recebimento por prestações contratuais não realizadas, ou seja, não houve a prática de qualquer ato ilícito pela contratada (peça 200, p. 10-11) ; 
	c) não cabe aplicação da teoria da responsabilidade objetiva; devem ser apresentadas provas da participação da empresa para a ocorrência do dano (Peça 200, p. 13) ; 
	d) a proposta foi apresentada de acordo com os parâmetros do edital e adequados à realidade regional; 
	e) a aprovação dos preços não foi ato de responsabilidade do então secretário estadual de transportes (Peça 201, p. 4-10) ; 
	f) os critérios para apuração do débito são ilegais e frágeis; não havia obrigatoriedade de utilização do Sicro, as decisões referidas pelo relatório do acórdão recorrido foram proferidas após a contratação em análise e não podem retroagir para obrigar a utilização do referido sistema; 
	g) as determinações desta Corte acerca da utilização do Sicro foram direcionadas para o DNER no sentido de aprimorar o sistema, devendo a apuração de débito realizada com base nesse sistema se dirigir apenas ao DNER, a quem se determinara sua aplicação; 
	h) somente em 2010, o Sicro poderia ser utilizado como parâmetro legal para apuração e imputação de débito; 
	i) o DNER é entidade especializada em obras e a Secretaria de Transportes e Obras do TO não o era à época da contratação, quando não havia departamento especializado em obras, nem internet e o Sicro era assunto interno ao DNER; 
	j) não era possível acompanhar as decisões da Corte pelo DOU devido à falta de pessoal; 
	k) foi acertada a decisão de encaminhar o processo de contratação do consórcio Egesa/Via para aprovação do DNER diante da experiência da entidade no assunto, tendo executado apenas o que fora aprovado e autorizado pelo detentor dos recursos; 
	l) a documentação estava assinada pelo recorrente diante da necessidade de formalização do processo, o que não caracteriza a realização de gastos ou despesas, não gerando responsabilidade; 
	m) o sobrepreço imputado não contém o menor grau de segurança para justificar a imposição de uma condenação tão significativa (Peça 186) ; 
	n) relatório da PINI também aplicou o Sicro 2 como a Secex-TO e concluiu pela inexistência de sobrepreço; 
	o) o TCU apenas utilizou o Sicro a partir de 1999 e ele só se tornou obrigatório por lei em 2010; 
	p) princípio da legalidade para exigência de parâmetros oficiais de preços; 
	q) não se utilizava o Sicro 1 ante a falta de confiabilidade e precisão; 
	r) o TCU utilizou o Sicro 2 como parâmetro para cálculo de sobrepreço em obras que utilizaram o Sicro 1 como referência e reconheceu que o Sicro 1 não poderia ser utilizado como referência, conforme Acórdãos 166/2004, 596/2005 e 1438/2005, todos do Plenário (peça 186, p. 13-18) ; 
	s) o Sicro 1 não traduz a realidade da composição dos serviços executados na obra e seu uso pode gerar distorções, como no caso de desmatamento e destocamento de árvores de até 0,15 m, corpo bueiro simples tubular de concreto de diâmetro de 1m e escavação e carga de material primeira categoria (Peça 186, p. 19-26) ; e 
	t) o Sicro 2 se aproxima da realidade das obras pelo país, e ao ser aplicado de forma deflacionada na presente contratação demonstra que a construção da BR 153/TO foi conduzida de maneira proba, transparente e dentro da realidade da construção civil (Peça 186, 45-48) . 
35. 	No que tange ao ex-Secretário Estadual, repiso que a sua responsabilização decorreu de atuação culposa, não simplesmente por ter encaminhado o processo ao DNER, mas sim por dar seguimento a processo contendo vícios na contratação do Consórcio Egesa/Via Engenharia (Contrato 47/97) , bem como pelos atos posteriores que concorreram para o dano ao Erário, imputando-se aos responsáveis a solidariedade pelo débito, nos termos do art. 16, parágrafo segundo, da Lei 8443/1992. 
36.	Nessa linha, tem-se que o consórcio Egesa/Via Engenharia, contratado no âmbito do Contrato 47/97 em análise, é solidário no débito, pois atuou em desfavor do interesse público ao cotar preços unitários muito superiores aos estabelecidos no mercado à época da contratação, impondo sobrepreços à Administração, com o consentimento do agente público responsável. 
37. 	Atente-se que, para o órgão de controle verificar a existência de sobrepreço, deve-se partir de uma referência. A adoção de referencial de preço permite, ao se comparar orçamentos, verificar a existência de preços inexequíveis, subpreços e, também, sobrepreços. Ao se adotar um referencial, está-se impondo automaticamente um limitador de preço: acima dele, tem-se sobrepreço, muito abaixo, subpreço ou até mesmo preço inexequível. No mesmo patamar, tem-se o preço de mercado respeitado. 
38. 	Admitir-se um custo maior, no âmbito da Administração Pública, impõe ao gestor apresentar justificativas técnicas razoáveis em face dos princípios da economicidade e da eficiência, o que não foi feito no presente caso. Nessa linha, impôs-se à Administração encargo excessivo, tendo em vista os valores pagos não coincidirem com o valor de mercado da época. Nessa linha, a Administração foi onerada injustificadamente, tendo em vista que os valores pagos não se alinhavam com o valor de mercado da época e não foi apresentado demonstrativo da razoabilidade desse procedimento. 
39. 	A decisão recorrida não apenou os recorrentes pela não utilização do Sicro 1, mas sim pelo pagamento de serviços com sobrepreço, o que poderia ter sido evitado caso fossem adotados preços de mercado da época, que não precisavam ser necessariamente retirados de um sistema referencial de preço, mas simplesmente do que era praticado no mercado.
40.	A inexistência de lei à época dos fatos determinando o uso do Sicro como referencial de preços não impede a verificação de sobrepreço pelo órgão de controle nem impede a responsabilização dos agentes que deram causa ao dano com base nesse sistema, que é um instrumento de análise. 
41. 	A competência desta Corte emana da Constituição Federal/1988, que também prevê princípios norteadores da Administração Pública, desatendidos no presente caso, como os princípios da eficiência e da economicidade, impondo-se o ressarcimento do dano.
42. 	A existência de decisões do TCU, posteriores ao presente caso, acerca da utilização do Sicro, não impede o emprego, neste processo, do Sicro 1 como referência. Como esclarecido anteriormente, o Sicro 1 é referencial de preços utilizado pela Corte de Contas como ferramenta para o exercício de suas competências constitucionais. Ressalve-se que a decisão recorrida também mencionou decisões anteriores à presente contratação, como os Acórdãos 20/1996 e 50/1996, ambos do Plenário. 
43. 	Nesse mesmo sentido, o fato de não haver, à época, obrigação legal de se considerarem os custos do sistema Sicro como limite máximo nas contratações de obras rodoviárias - o que veio a se firmar a partir da edição da Lei de Diretrizes Orçamentárias de 2009 - não diminui a sua legitimidade como ferramenta adequada para verificação dos preços de mercado. 
44. 	Note-se que a utilização do referencial de preços não é direcionada a determinado órgão ou entidade ou empresa ou agente público, mas é instrumento de análise de preços que irá atingir igualmente todos os responsáveis envolvidos na contratação e não apenas determinado órgão, como querem os recorrentes. 
45. 	Ademais, a análise da Secob considerou a necessidade de realizar ajustes nas composições de preços unitários dos serviços de construção rodoviária de referência, acatando em seu parecer ponderações realizadas pelos recorrentes. Veja-se a seguinte explanação constante do Voto da decisão vergastada (Peça 145, p. 10) :
"52. A utilização do Sicro e de outros sistemas oficiais de custos como parâmetro de verificação por este Tribunal se afigura dentro dos contornos de legalidade e de aferição da economicidade da contratação, autorizados pelo art. 70, caput, da Constituição Federal. Eventuais ajustes considerados necessários pelos interessados em contestar os valores ali dispostos, somente são possíveis de serem aceitos mediante justificativas técnicas adequadas e fundamentadas que respaldem a adoção de outros valores, superiores aos apontados nos referidos sistemas, seja pelas peculiaridades da obra ou de seu projeto, seja diante de outras razões técnicas não consideradas no contexto de execução. 
53. Nesse aspecto, diversos argumentos apresentados pelos responsáveis em etapas processuais anteriores foram acolhidos e considerados no último comparativo de preços realizado pela Secob (instrução à peça 18 do TC Processo 003.454/2005-8) . Por exemplo, foram incluídos nas referências inicialmente utilizadas pela Secex-TO o transporte de materiais nas composições do Sicro, assim como os encargos adicionais de mão de obra, o que reduziu o percentual de sobrepreço apurado na amostra analisada do Contrato 47/97 de 94,7% para 81%, percentual ainda bastante elevado." 
38. É preciso salientar a análise acurada realizada pela unidade técnica, que se debruçou no enfrentamento das questões e laudos apresentados pelos recorrentes, acolhendo, quando possível, as alegações e as afastando quando descabidas. 
39. Verifica-se à peça 15, p. 41-50, e peça 16, p. 1-14, do TC Processo 003.454/2005-8 que a Secob realizou análise exaustiva e detalhada da composição do Sicro 1 de acordo com as peculiaridades do caso concreto, não tendo sido identificadas as alegadas distorções. Note-se que, na referida instrução, a Secob analisou pormenorizadamente as ponderações dos recorrentes acatando ajustes sugeridos quando procedentes.
46. 	Ademais, o Acórdão 50/1996-TCU-Plenário destacou que os preços do Sicro 1 estariam superdimensionados, o que beneficia os indigitados diante do seu conservadorismo (grifos acrescidos) :
"Autorizar a inclusão do Departamento Nacional de Estradas de Rodagem no Plano de Auditorias do Tribunal, com vistas a verificar a estrutura de formação de custos rodoviários adotados por aquela Autarquia e a execução dos contratos, haja vista os indícios de superdimensionamento dos custos e as irregularidades na execução dos contratos, conforme consta do TC-006.338/94-2 e deste Relatório de Auditoria."
47. 	As obras na BR-153/TO contaram com recursos repassados à SETO por força do Convênio DNER PG-173/96 (Siafi 317.619) , celebrado com o extinto DNER. Esse instrumento, após a realização de sucessivos termos de aditamento que elevaram o seu valor original, previu aporte federal de R$ 46.768.992,78, importância que, somada ao valor da contrapartida estadual (R$ 5.196.554,75) , resultava no valor total conveniado de R$ 51.965.547,53. 
48. 	Rememorando, os serviços da rodovia foram contratados entre a SETO e o Consórcio Egesa/Via, constituído pelas empresas Egesa Engenharia S.A. e Via Engenharia S.A., por intermédio do Contrato 47/97, no valor original de R$ 39.985.046,03. No entanto, foram realizados pagamentos no importe total de R$ 51.572.978,88 no âmbito do citado ajuste, incluindo os reajustamentos contratuais, de acordo com a 14ª medição final. 
49. 	Conforme instrução inserta à Peça 18 do TC Processo 003.454/2005-8, o superfaturamento do Contrato 47/97 foi calculado considerando os quantitativos finais, após a 14ª medição, em uma amostra de 60,4% da planilha orçamentária da obra. Nesta parcela do orçamento, foi constatado sobrepreço médio de 81%, equivalente a R$ 13.479.824,17 (data-base em novembro/1996) . 
50. 	Sobre esse montante do débito, ainda foi somado o valor R$ 462.125,66, relativo aos pagamentos de reajuste contratual sobre os valores tidos por superfaturados. Desse modo, o total do suposto prejuízo ao Erário, incluído o reajuste incidente sobre o contrato, foi de R$ 13.941.949,83. Consoante exame realizado pela então Secob-2 (peça 18, fl. 44, do TC Processo 003.454/2005-8) , considerando o valor total pago a preços iniciais, R$ 49.863.519,50, o reajuste contratual incidiu em uma parcela de 59% deste valor, ou seja, R$ 29.419.175,76. Sobre este montante, incidiu um reajuste de 5,81%, em valores absolutos, R$ 1.709.459,38. Assim, aplicando-se os mesmos percentuais sobre o valor do superfaturamento a preços iniciais, obteve-se o superfaturamento decorrente do reajustamento incidente sobre o valor do sobrepreço. 
51. 	Veja-se, ainda, à Peça 18, p. 31-46, do TC Processo 003.454/2005-8, que a Secob adotou medidas benéficas aos responsáveis ao considerar o valor de débito na data das últimas medições, o que possibilitou a incidência de juros e atualização monetária a partir do fim do contrato e não do início, o que também vai ao encontro da economia processual. 
52. 	Nesse sentido, não há que se fazer reparos nas conclusões da Secob quanto ao valor do sobrepreço, na medida em que os cálculos apresentados foram benéficos aos responsáveis, pois levaram em consideração as peculiaridades do caso concreto, aceitando-se, inclusive, ajustes indicados pelos recorrentes em sede de alegações de defesa. 
53. 	Conforme exposto anteriormente neste Voto e entendimento majoritário desta Corte (como dispôs o Acórdão 2127/2006-TCU-Plenário) , não cabe aplicação adaptada do Sicro 2 mediante aplicação de índice de preços de forma retroativa, tendo em vista as distorções oriundas dessa metodologia. 
54. 	Os recorrentes não apresentam justificativas técnicas hábeis a comprovar a necessidade de afastar o preço previsto no Sicro1 para itens em que foram identificados sobrepreços pela unidade técnica. As distorções citadas pelos recorrentes no Sicro 1 foram analisadas e afastadas adequadamente pelo Relatório da decisão recorrida, senão veja-se Peça 146, p. 43-45 e 51-52:
"223. Sobre a composição do serviço "desmatamento e destocamento árvores até 0,15m", verifica-se que a utilização de um equipamento mais caro na tabela atualizada do sistema (D8T ao invés do D6D) é parcialmente compensada com o aumento da produtividade da equipe considerada na composição (de 1.296 para 1.444 m2) , em razão da maior potência do equipamento (de 104 para 231 kW) , o que redunda em uma diferença pouco expressiva. Além disso, não restou demonstrada a efetiva utilização do trator de esteiras D8T na execução da atividade. 
224. Quanto ao adicional relativo ao consumo de "ferramentas" não previsto na composição do Sicro 1, observa-se que não existe tal previsão na composição atualizada do Sicro 2 (conforme demonstrado na composição abaixo) , pois o consumo de ferramentas manuais na execução do serviço é desprezado, por ser predominantemente executado com equipamento mecânico (trator de esteiras) . 
 (...) 
225. Já a alegação de ausência das despesas com o "transporte de materiais" na composição do Sicro 1 para o serviço de "corpo bueiro simples tubular de concreto, diâmetro de 1m", entende-se que decorre justamente da metodologia adotada na orçamentação do empreendimento, ao considerar tais despesas de maneira isolada na planilha de custos diretos, conforme pode ser visto nos trechos da planilha da contratação apresentados a seguir: 
 (...) 
226. Da análise da planilha, depreende-se que R$ 10.280.245,63 (ou, aproximadamente 21% do valor global do contrato) referem-se a serviços de transporte orçados de maneira isolada, em composições próprias. Desse valor, pelo menos R$ 1.611.890,04 referem-se especificamente ao transporte comercial de material básico ou de agregados, serviços que a Egesa defende que sejam novamente considerados dentro da composição de serviço ora apresentada, o que caracterizaria duplicidade. 
227. Sobre o serviço de "escavação, carga e transporte de material de 1ª categoria", entende-se que a alegação apresentada pela Egesa de que faltam equipamentos na composição considerada pelo Sicro 1 também não deve prosperar. 
228. O serviço em questão é correspondente à composição "2 S 01 100 01 - Esc. carga transp. mat 1ª cat DMT 50m", que, conforme composição atualizada do Sicro 2 (figura abaixo) , não possui os equipamentos citados - o que faz com que a mão de obra associada também seja menor -, uma vez que eles somente são utilizados em DMTs maiores. 
 (...) 
229. Cabe salientar, ademais, que a devida análise pormenorizada das adaptações no Sicro propostas pelo consórcio contratado já foi realizada pela Secob (peça 15, p. 41-50, peça 16, p. 1-14, TC Processo 003.454/2005-8) , tendo sido admitidos, naquela oportunidade, os ajustes considerados aplicáveis ao caso concreto."
55. 	Leitura atenta da explanação anterior permite concluir que as supostas distorções apontadas pelos recorrentes a fim de comprovar a inadequabilidade do Sistema Sicro 1 para averiguação de sobrepreço no presente caso concreto não subsistem. 
56.	Anui-se ao entendimento acima, considerando superadas essas questões pontuais. 
57. 	Por fim, destaque-se que situações emergenciais ou falta de recursos técnicos e de pessoal não autorizam a chancela de sobrepreços nas contratações.
58.	Há que se comprovar tecnicamente a necessidade de se pagar a mais por determinado serviço, o que não restou demonstrado nos presentes autos. 
59. 	Com essas considerações, alinho-me ao encaminhamento proposto pela Serur, no sentido de conhecer de todas as peças recursais em exame, negar provimento aos Recursos de Reconsideração oferecidos pelas empresas Egesa Engenharia S.A. e Via Engenharia S.A. e pelo Sr. José Francisco dos Santos, mantendo-se em seus exatos termos o Acórdão 854/2016-TCU-Plenário. 
60. 	Quando o processo já se encontrava concluso em meu Gabinete, a empresa Via Engenharia S.A. apresentou petição (Peça 222) , objetivando, nas palavras do causídico, garantir seu direito à ampla defesa e ao contraditório, reforçando suas razões supostamente ignoradas, para que, ao serem analisadas, sejam conhecidas no sentido de promover o arquivamento do presente processo. 
61. 	Na peça, são repetidos argumentos já apresentados nas várias oportunidades em que a recorrente compareceu aos autos. Em essência, são as seguintes: 
	a) suposta ocorrência de prescrição, seja da ação de improbidade com pedido de ressarcimento, seja em ação com o fim exclusivo de ressarcir o Erário; 
	b) não teria sido considerada a existência prescrição da pretensão punitiva; 
	c) não se encontra, no texto do parecer do Ministério Público de Contas, tese que desabone o pleito da recorrente por tratamento isonômico em relação à aplicação da tabela SICRO-2, conforme ocorreu em outros casos idênticos ao que se analisa no presente processo. 
62. 	Em 21/8/2018, o Sr. José Francisco dos Santos também apresentou memoriais, alegando existirem informações nas instruções dos autos que podem ser sanadas ou amenizadas, se considerados os seguintes pontos (Peça 225) : 
	a) a Secretaria nunca negou o fato de possuir engenheiros, apenas pontuou que seus engenheiros não tinham a experiência necessária para elaborar planilhas de custos para obras rodoviárias. Estas eram elaboradas, consultando revistas ecustos de obras semelhantes em outros estados, diante da complexidade e da dificuldade existente a época; 
	b) há uma cobrança da planilha comparativa de preços, visto que esta não foi anexada ao processo. Esta planilha foi elaborada pela Diretoria de Construção do DNER, como consta da documentação anexada ao processo. A Secretaria de Transporte e Obras não teve acesso a esta planilha; 
	c) entende-se que, ao assinar o contrato a Secretaria de Transportes e Obras, não estava a aprovar os preços, e sim concluindo um processo que seria remetido ao DNER para análise e aprovação segundo seus critérios. Essa foi a orientação recebida para tramitação do processo à época; 
	d) no contrato está previsto em cláusula especifica que o estado poderá cancelá-lo a qualquer tempo, desde que seja de seu interesse ou conveniência, não cabendo ao contratado qualquer tipo de indenização. Esta cláusula seria utilizada caso os preços não fossem aprovados pelo DNER, ou, se aprovados, não houvesse o referido repasse de recursos do DNER ao Estado. Ao analisar o contrato, a área jurídica do DNER considerou que este atendia os requisitos técnicos e que poderia ser aceito pelo DNER;
	e) o fato de ter assinado o contrato e a ordem de serviço antes da aprovação dos preços, o que foi feito para que se pudesse encaminhar ao DNER um processo acabado, no máximo, constitui uma falha formal, pois não trouxe qualquer transtorno ou prejuízo ao pleno cumprimento do convênio que o deu origem; 
	f) na análise do processo, em uma oportunidade, o TCU pondera que o interessado deveria ter questionado a não inclusão dos responsáveis pela aprovação dos preços pelo DNER. Entende que esta providência cabe ao TCU. Ao interessado cabe argumentar sua defesa, e não apontar terceiros, solicitando sua inclusão no processo;
	g) este processo licitatório e a contratação das obras ocorreram há vinte e um anos. As obras estão concluídas e em uso há mais de dezenove anos, tendo sido recebidas e consideradas executadas de acordo com os projetos, pelo DNER; 
	h) posteriormente à conclusão das referidas obras, questionamentos feitos pelo TCU, após vistoria, foram justificados e acatados, restando apenas a questão dos preços; 
	i) foi apontado que haviam sido aprovados pelo DNER, que os considerou corretos e, portanto, aceitos e aprovados, sendo anexados comprovantes dessa afirmativa. Assim, entende não fazer sentido, decorridos tantos anos, penalizar o ex-secretário Estadual que atuou sempre com bastante seriedade, diligência e zelo. 
63. 	Considerando que a instrução processual, nos termos do art. 160, §§ 1º e 2º, do Regimento Interno-TCU, encerra-se no momento em que o titular da unidade técnica emite seu parecer conclusivo, o que, no presente caso, ocorreu em 28/7/2017 (Peça 215) , e que o procedimento do TCU não prevê manifestação ou réplica após o encerramento da instrução para refutar o parecer da unidade técnica ou o parecer o MPTCU, recebo as petições como memoriais, em respeito ao contraditório e à ampla defesa, até porque, uma vez interposto o recurso, opera-se a preclusão consumativa. Evita-se, assim, a eternização do trâmite processual e a própria intempestividade da atuação do TCU. 
64. 	Entretanto, conforme previsto no parágrafo terceiro do aludido art. 160, do Regimento Interno, o acolhimento das peças não condiciona e nem vincula a atuação do relator, pois tal instrumento tem por finalidade sensibilizar os demais Ministros e o representante do Ministério Público junto ao TCU para o pleito do interessado. Os memoriais não integram formalmente o processo e por isso não se constituem em informação necessária e imprescindível para a formação de juízo de valor, não havendo qualquer obrigação no sentido de que sejam expressa e formalmente examinados nos Votos proferidos.
65. 	Ainda assim, da leitura dos argumentos observo que todos já foram exaustivamente analisados nos itens precedentes do Voto e não têm o condão de alterar o juízo já firmado sobre a matéria. 
66. 	Com relação ao RE 636.886, mencionado no item 13 do Voto, em 8/8/2018, o STF encerrou a sessão de julgamento do Recurso Extraordinário (RE) 852.475, deliberando que as ações para busca de ressarcimento aos cofres públicos de prejuízos causados por atos de improbidade administrativa não prescrevem.
	Ante o exposto, VOTO no sentido de que o Tribunal adote a deliberação que ora submeto à apreciação deste Colegiado. 
TCU, Sala das Sessões Ministro Luciano Brandão Alves de Souza, em 22 de maio de 2019.
AROLDO CEDRAZ
Relator

Cuida-se, em resumo, dos Recursos de Reconsideração interpostos por José Francisco dos Santos, Egesa Engenharia S.A. e Via Engenharia S.A., contra a condenação em débito e aplicação de multa promovidas em sede do Acórdão 854/2016-TCU-Plenário, proferido no âmbito da Tomada de Contas Especial instaurada objetivando a recomposição do débito apurado no Contrato 47/1997, referente às obras e serviços de conservação e restauração na rodovia BR-153/TO, trecho Wanderlândia-Xambioá.
2.	Na sessão de 6/2/2019, o Exmo. Ministro Vital do Rego apresentou Voto Revisor, manifestando concordância parcial com as conclusões que expus, bem assim anuindo ao Parecer emitido pelo Exmo. Subprocurador Geral Paulo Soares Bugarin, para "defender a aplicação de tratamento isonômico ao que o recorrente teve no bojo do Acórdão 2511/2015-TCU-Plenário (da relatoria do Ministro-substituto André Luís de Carvalho) , por meio do qual o TCU, ao apreciar situação fática muito similar à aqui analisada, afastou a responsabilidade do recorrente, condenando a empresa contratada em solidariedade aos gestores do Dner (concedente) ."
3.	Na oportunidade, Sua Excelência acompanhou a minuta de Voto que apresentei especificamente quanto à negativa de provimento aos Recursos de Reconsideração das empresas, mas divergindo quanto à proposta lançada em face do ex-Secretário Estadual, Sr. José Francisco dos Santos.
4.	Ao ter em conta o esclarecedor Voto de Sua Excelência, promovi detida reanálise dos fundamentos que me levaram a apresentar a proposta inicial de negativa de provimento, sopesando a jurisprudência debatida nos autos, as vicissitudes do caso concreto e as circunstâncias presentes à época da gestão estadual, com toda sorte de dificuldades relativas à celebração e à execução do Contrato 47/1997, no âmbito do convênio sob a condução da Secretaria de Transportes e Obras do Estado do Tocantins.
5.	Para tanto, há que se reconsiderar, por exemplo, o fato de que a avença somente foi assinada após a aprovação, pelo DNER, da planilha vencedora do certame, evidenciando a ausência de plena capacidade técnica das instâncias estaduais à época, em unidade federativa que contava com menos de 10 (dez) anos de existência, ou seja, ainda em processo de estruturação, como exposto pelo Ministro Vital do Rêgo.
6.	Nessa seara, a divergência parcial apresentada pelo nobre Revisor, fundada nas diversas razões defendidas pelo Parquet especializado, trouxe mais luzes sobre a matéria, permitindo-me evoluir no entendimento quanto aos fatos em debate no recurso e quanto à possibilidade de se acolher a tese de que o entendimento presente no Acórdão 2511/2015-TCU-Plenário pode ser aplicado por similaridade ao caso concreto, excluindo-se a culpabilidade quanto ao Sr. José Francisco dos Santos.
7.	Relativamente às específicas questões de ordem técnica reavaliadas pelo Ministro Revisor, cujas conclusões não se propõem a elidir o dano ao Erário apurado nos autos, mas a atenuar a culpabilidade aferida para o ex-gestor estadual face às circunstâncias do caso concreto, também evoluo no entendimento quanto ao recurso interposto, eis que, conforme explicado por Sua Excelência, a "utilização dos manuais do Sicro I, disponibilizados à época apenas em versão impressa, estavam ao alcance apenas de servidores do extinto DNER. E nem essa autarquia empregava o referido referencial com frequência em suas contratações, visto que a jurisprudência citada pela unidade técnica era dirigida, em sua maioria, às contratações direta realizadas pelo próprio DNER, conforme se depreende dos Acórdão 20/1996-TCU-Plenário e 50/1996-Plenário e da Decisão 38/1999-Plenária. Todos se referiram a auditorias em contratos celebrados pelo DNER em que foram identificados sobrepreços quando confrontados com os referenciais Sicro".
Assim, ante as lídimas ponderações apresentadas pelo Exmo. Ministro Vital do Rêgo, alinhadas ao entendimento constante do parecer do MPTCU, peço vênias ao Colegiado para manifestar concordância quanto ao Voto Revisor, anuindo à proposta de Acórdão.
TCU, Sala das Sessões Ministro Luciano Brandão Alves de Souza, em 5 de junho de 2019.
AROLDO CEDRAZ 
Relator